---
title: "Relatório de Avaliação do Projeto Primeiro Emprego (PPE)"
subtitle: "Análise Comparativa Longitudinal dos Beneficiários (2025 – 2026)"
author: "Fernando Antonio de Melo Pereira Lhamas"
institute: "Universidade Federal do Rio Grande do Norte (UFRN) | Núcleo de Pós-Graduação em Administração da Universidade Federal da Bahia (NPGA/UFBA)"
date: today
date-format: "MMMM [de] YYYY"
lang: pt-BR
format:
  html:
    toc: true
    toc-depth: 3
    number-sections: true
    theme: cosmo
  docx:
    toc: true
    toc-depth: 3
    number-sections: true
    highlight-style: github
bibliography: referencias.bib
csl: https://raw.githubusercontent.com/citation-style-language/styles/master/associacao-brasileira-de-normas-tecnicas.csl
execute:
  echo: false
  warning: false
  message: false
---

```{r}
#| label: setup-ambiente
#| include: false

# 1. Carregamento do Ecossistema Tidyverse e Bibliotecas de Análise
library(tidyverse)
library(scales)
library(knitr)
library(tidyplots)

# 2. Caminhos e Parâmetros Canônicos do Projeto
caminho_dados <- "/home/nando/Documentos/gemini/ATUAL/OUTPUT/PPE_beneficiarios_2025_2026.csv"

# 3. Leitura e Preparação da Base Consolidada
df_ppe <- read_csv(caminho_dados, show_col_types = FALSE) |>
  mutate(AnoCol = factor(AnoCol, levels = c("2025", "2026")))
```

# Apresentação e Contexto da Política Pública

O **Projeto Primeiro Emprego (PPE)** constitui uma política pública estruturante do Governo do Estado da Bahia, voltada para a inserção cidadã e qualificada de jovens egressos da Educação Profissional e Tecnológica (EPT) da rede estadual no mercado de trabalho formal, com ênfase na administração pública direta e indireta. 

Este relatório consubstancia a **avaliação longitudinal multianual**, integrando os resultados obtidos no primeiro ciclo avaliativo (coleta de 2025, com 711 beneficiários) com a rodada ampliada de monitoramento de 2026 (com 879 beneficiários), totalizando **1.590 registros analisados**.

O instrumento avaliativo mensura o impacto da política sob três eixos analíticos integrados:

1. **Perfil Sociodemográfico e Focalização:** Aferição do alcance aos públicos historicamente vulnerabilizados no mercado de trabalho (equidade de gênero, raça/cor e arranjos familiares);
2. **Impacto Socioeconômico e Mobilidade:** Transição de faixas de renda familiar antes e após a inserção no programa e aquisição de bens duráveis;
3. **Qualificação, Clima Organizacional e Autoeficácia:** Aderência entre a formação técnica prévia e as atribuições laborais desempenhadas, satisfação geral, condições de trabalho e propensão à educação continuada.

---

# Nota Técnica e Protocolos Metodológicos

## Metodologia de Análise e Reprodutibilidade Científica

Para assegurar auditabilidade, transparência e reprodutibilidade estrita, a pesquisa adota um pipeline estruturado em ciência de dados:

* **Linguagem R [@R]:** Empregada como padrão para computação estatística e modelagem;
* **Ecossistema Tidyverse [@tidyverse; @dplyr]:** Utilizado para importação, higienização, tipagem estrita de fatores e transformações tabulares auditáveis;
* **Visualização de Dados e Storytelling with Data [@ggplot2; @tidyplots; @scales]:** Padronização gráfica minimalista com foco pré-atentivo deliberado, eliminação de sobrecargas visuais (*decluttering*) e exportação dinâmica integrada;
* **Documento Dinâmico Quarto (.qmd):** Fonte primária de verdade (*single source of truth*), compilando prosa científica, tabelas dinâmicas e códigos R em um fluxo executável direto.

```{mermaid}
graph TD;
    A["Controle de Versão (Git/GitHub)"] --> B["Bases Brutas (INPUT)"];
    A --> C["Scripts Modulares de Análise (.R)"];
    A --> D["Relatório Dinâmico Mestre (.qmd)"];
    
    subgraph SG1 ["Pipeline de Processamento em R"]
      B --> C;
      C -- "Tratamento, Fatores e Gráficos" --> C;
    end
    
    subgraph SG2 ["Geração Editorial Integrada"]
      C --> D;
      D -- "Compilação Quarto / Pandoc" --> E["Relatório Final de Avaliação"];
    end
    
    style A fill:#ececff,stroke:#9370db,stroke-width:2px
    style B fill:#f9f9f9,stroke:#333,stroke-width:2px
    style C fill:#fff9e6,stroke:#ffb347,stroke-width:2px
    style D fill:#e6fff9,stroke:#00bfa5,stroke-width:2px
    style E fill:#f0f4f8,stroke:#174A7E,stroke-width:3px
```

## Coleta de Dados e Monitoramento Institucional (FESF-SUS)

A administração dos instrumentos de pesquisa e a operacionalização da coleta em campo foram conduzidas pela equipe de gestão e monitoramento do PPE no âmbito da **Fundação Estatal Saúde da Família (FESF-SUS)**:

* **Modalidade de Aplicação:** Coleta realizada em ambiente digital (*survey online*), mediante envio de formulários estruturados aos jovens beneficiários alocados nos postos de trabalho da administração estadual;
* **Ciclo Avaliativo de 2025:** Aplicado entre **03 de setembro e 29 de outubro de 2025**, totalizando **711 respostas válidas** de beneficiários;
* **Ciclo Avaliativo de 2026:** Aplicado entre **18 de maio e 03 de setembro de 2026**, totalizando **879 respostas válidas**, permitindo a expansão do monitoramento e a análise comparativa longitudinal.

## Protocolos de Tratamento e Limpeza de Dados

O processamento dos microdados brutos foi estruturado no script `02_tratamento_dados_2026.R`, aplicando procedimentos sistemáticos de auditoria e higienização semântica:

1. **Tipagem e Conversão para Fatores Estruturados:**
   * Todas as variáveis qualitativas nominais (como sexo/gênero `q24`, estado civil `q35`, raça/cor `q36` e inserção laboral prévia `q29`) foram convertidas em fatores (`factor`);
   * Variáveis ordinais (ano de ingresso no programa `q22`, escolaridade dos pais `q45`/`q46`, faixas de renda `q40`/`q43`, itens Likert de condições físicas `q49`, satisfação `q50`, progressão `q51`, relacionamento `q53`, exigência `q54` e autoeficácia `q58`/`q61`) foram convertidas para fatores ordenados (`ordered = TRUE`), respeitando a hierarquia intrínseca das escalas;
2. **Higienização de Variáveis Quantitativas:**
   * **Idade (`q23`):** Respostas em texto aberto (como *"40 anos"*, *"41anos"*, datas completas e registros em notação científica gerados na exportação) foram submetidas a rotinas de extração regular (`regex`) e correlação cruzada com a data de nascimento, alcançando **100% de preenchimento válido (0% de perda)**;
   * **Ano de Conclusão do Ensino Médio (`q30`):** Tratamento de múltiplos formatos (anos com casas decimais, intervalos como *"2020/2021"* e abreviações), restringindo os dados faltantes a apenas 0,57% da amostra de 2026 (respostas vagas como *"Não lembro"*);
3. **Conformidade Semântica e Tratamento de Falsos Cognatos:**
   * **Afiliação Religiosa (`q37`):** Correção do erro tipográfico histórico constante no questionário (*"Evengélica"*, registrado 333 vezes em 2026) e harmonização categórica com as demais denominações cristãs;
   * **Orientação Sexual (`q25`):** Identificação de falsos cognatos conceituais (como o registro de *"Cisgênero"* ou *"Transexual"* no campo de orientação sexual), reclassificados adequadamente na categoria de controle para preservar a validade de construto da variável;
   * **Benefícios Sociais (`q44`):** Padronização de respostas de texto livre referentes ao Bolsa Família, BPC e LOAS;
4. **Política de Não-Imputação e Auditoria de NAs:**
   * Adota-se a política estrita de **não-imputação de dados sintéticos**, preservando a integridade das respostas fornecidas;
   * A questão `q26` (*"Concluiu ensino médio?"*) registrou 100% de valores ausentes em 2026 em decorrência de sua exclusão intencional no formulário de campo, visto que a conclusão do curso técnico é exigência regulamentar mandatória de ingresso no PPE.

## Conformidade com a Lei Geral de Proteção de Dados (LGPD)

Em estrita observância à Lei Geral de Proteção de Dados Pessoais (Lei nº 13.709/2018):
- Os dados brutos contendo identificadores diretos (nome completo, CPF, contato telefônico e endereço eletrônico) foram desidentificados na origem;
- A base de trabalho pública utiliza exclusivamente identificadores alfanuméricos harmonizados (`q21` a `q65`), garantindo a preservação absoluta da privacidade dos jovens beneficiários;
- O acesso aos microdados desidentificados para fins de replicação acadêmica é restrito a pesquisadores mediante protocolo institucional.

---

# Perfil Sociodemográfico dos Beneficiários

Esta seção investiga a composição do público atendido pelo PPE, avaliando o grau de focalização e inclusão social alcançado pelo programa no comparativo entre as rodadas de 2025 e 2026.

## Composição de Gênero e Equidade na Inclusão

A participação feminina consolidou-se como a principal marca sociodemográfica do programa, conforme demonstrado no comparativo longitudinal a seguir. A @tbl-01-genero sintetiza a distribuição amostral e as variações observadas entre os dois ciclos de monitoramento.

```{r}
#| label: tbl-01-genero
#| tbl-cap: "Distribuição de respondentes por gênero e variação proporcional entre as coletas de 2025 e 2026."
source("03_q24_genero.R", local = knitr::knit_global())
t24_genero
```

A visualização gráfica das proporções e quantitativos absolutos é apresentada na @fig-01-genero.

```{r}
#| label: fig-01-genero
#| fig-cap:  "Comparação da distribuição de respondentes por gênero entre as coletas de 2025 e 2026 do Projeto Primeiro Emprego."
#| fig-align: center
#| out-width: "100%"
g_comparativo
```

Os dados empíricos evidenciam uma acentuada predominância feminina na composição do público beneficiário do PPE em ambos os anos analisados:

* Em 2025, as mulheres representavam **80,8%** dos respondentes válidos (572 beneficiárias), enquanto os homens correspondiam a **19,2%** (136 beneficiários);
* Em 2026, a presença feminina ampliou-se em termos absolutos e relativos, alcançando **725 mulheres (82,8%)**, frente a **151 homens (17,2%)**;
* Esse avanço absoluto de **+153 jovens mulheres** (+2,0 pontos percentuais de participação relativa) consolida o PPE como um instrumento estratégico de autonomia econômica feminina e de redução da vulnerabilidade de jovens mulheres no mercado de trabalho formal;
* A expressiva participação feminina decorre fundamentalmente da distribuição setorial das formações técnicas mais demandadas nas unidades estaduais alocadoras — notadamente Enfermagem, Administração e Análises Clínicas —, áreas que tradicionalmente concentram contingentes expressivos de estudantes mulheres na rede pública estadual de ensino.

## Distribuição por Faixa Etária e Dispersão Geracional

A análise etária do público atendido pelo PPE revela uma composição demográfica singular para uma política voltada à inserção profissional. A @tbl-02-idade apresenta a distribuição das frequências absolutas, relativas e a respectiva evolução em pontos percentuais entre os ciclos de 2025 e 2026.

```{r}
#| label: tbl-02-idade
#| tbl-cap: "Distribuição dos beneficiários por faixa etária e variação proporcional entre 2025 e 2026."
source("04_q23_faixa_etaria.R", local = knitr::knit_global())
t23_faixa_etaria
```

A dispersão etária comparativa é ilustrada na @fig-02-idade.

```{r}
#| label: fig-02-idade
#| fig-cap: "Comparação da distribuição por faixa etária entre os ciclos avaliativos de 2025 e 2026 do Projeto Primeiro Emprego."
#| fig-align: center
#| out-width: "100%"
g_faixa_etaria
```

A desagregação por faixas etárias evidencia tendências estruturantes sobre a demografia do programa:

* **Juventude Canônica (16 a 25 anos):** Este estrato congrega a maioria absoluta dos participantes em ambos os períodos, representando **53,9%** em 2025 (383 respondentes) e **54,7%** em 2026 (481 respondentes). O grupo de **16 a 21 anos** mantém estabilidade proporcional notável, passando de **32,8%** (233 jovens) para **33,0%** (290 jovens, +0,2 p.p.), enquanto o segmento de **22 a 25 anos** avançou de **21,1%** (150 jovens) para **21,7%** (191 jovens, +0,6 p.p.);
* **Transição e Adultos Jovens (26 a 35 anos):** Esta faixa representou **22,4%** (159 beneficiários) em 2025 e **22,1%** (194 beneficiários) em 2026 (-0,3 p.p.), delineando estabilidade no contingente de egressos com maior intervalo temporal entre a conclusão e o chamamento;
* **Presença Estruturante Acima de 35 Anos (23% a 24%):** Notavelmente, o grupo de beneficiários com mais de 35 anos respondeu por quase um quarto de toda a amostra — **23,8%** em 2025 (169 indivíduos) e **23,2%** em 2026 (204 indivíduos). Essa constatação empírica desconstrói a premissa de que o PPE atende com exclusividade ao jovem em transição escolar primária;
* **Implicações para a Política Pública:** A substantiva presença de adultos com mais de 35 anos reflete a dinâmica inclusiva da Educação Profissional e Tecnológica (EPT) na rede estadual baiana, que atrai trabalhadores experientes em processo de requalificação profissional (PROEJA e subsequente). Por conseguinte, o PPE atua concomitantemente em duas frentes complementares: como indutor da **inserção inicial de jovens no mercado formal** e como mecanismo de **reinserção qualificada e mobilidade social para adultos e chefes de família**.

## Autodeclaração Étnico-Racial e Equidade

A equidade étnico-racial constitui uma das dimensões axiológicas centrais da política pública estadual. A @tbl-03-raca consolida os dados de autodeclaração de raça/cor segundo a classificação canônica do IBGE.

```{r}
#| label: tbl-03-raca
#| tbl-cap: "Distribuição dos beneficiários por raça/cor autodeclarada e evolução percentual entre 2025 e 2026."
source("05_q36_raca_cor.R", local = knitr::knit_global())
t36_raca_cor
```

A visualização na @fig-03-raca destaca o peso das diferentes categorias raciais na base do programa.

```{r}
#| label: fig-03-raca
#| fig-cap: "Comparação da distribuição de raça/cor autodeclarada entre os ciclos de 2025 e 2026 do Projeto Primeiro Emprego."
#| fig-align: center
#| out-width: "100%"
g_raca_cor
```

A análise dos microdados revela um alinhamento direto entre a focalização do PPE e a demografia do Estado da Bahia:

* **Predominância da População Negra (~87% a 90%):** A soma das categorias autodeclaradas como **Pardo(a)** e **Preto(a)** atingiu **86,6%** em 2025 (616 respondentes) e ampliou-se para **90,0%** em 2026 (791 respondentes), representando um ganho consolidado de **+3,4 pontos percentuais**;
* **Crescimento dos Pardos e Estabilidade dos Pretos:** Os beneficiários pardos ampliaram sua participação relativa de **49,8%** (354) para **53,6%** (471, variação de +3,8 p.p.), ao passo que a população preta permaneceu com patamar proporcional estável em **36,8%** (262) em 2025 e **36,4%** (320) em 2026 (-0,4 p.p.), com incremento absoluto de +58 beneficiários;
* **População Branca e Minorias Étnicas:** Os beneficiários brancos recuaram de **11,7%** (83) para **8,6%** (76, variação de -3,0 p.p.). As categorias **Amarelo(a)** e **Indígena ou de origem indígena** apresentaram contingentes reduzidos, registrando em 2026 respectivamente **1,0%** (9 indivíduos) e **0,3%** (3 indivíduos);
* **Justiça Social e Equidade Étnico-Racial:** Historicamente sub-representada nos postos formais de trabalho com garantias de proteção social, a juventude negra baiana encontra no PPE uma porta institucional de inserção no serviço público e mercado técnico. O programa cumpre função reparadora e atua como vetor essencial de promoção da igualdade racial no estado mais negro da federação.

## Estado Civil e Arranjos Familiares

A estrutura de relacionamentos e estado civil fornece subsídios fundamentais para compreender o grau de dependência econômica, a responsabilidade domiciliar e a maturidade civil dos beneficiários. A @tbl-04-estadocivil e a @fig-04-estadocivil apresentam o panorama comparativo desta variável.

```{r}
#| label: tbl-04-estadocivil
#| tbl-cap: "Distribuição dos beneficiários por estado civil entre os ciclos avaliativos de 2025 e 2026."
source("06_q35_estado_civil.R", local = knitr::knit_global())
t35_estado_civil
```

```{r}
#| label: fig-04-estadocivil
#| fig-cap: "Comparação da distribuição por estado civil entre as coletas de 2025 e 2026 do Projeto Primeiro Emprego."
#| fig-align: center
#| out-width: "100%"
g_estado_civil
```

A evolução longitudinal do estado civil dos beneficiários evidencia:

* **Hegemonia de Solteiros:** A grande maioria do público é constituída por indivíduos solteiros, grupo que saltou de **78,8%** em 2025 (560 respondentes) para **81,0%** em 2026 (712 respondentes), com crescimento de **+2,2 pontos percentuais** e adição líquida de 152 jovens;
* **Beneficiários Casados e Arranjos Conjugais Estáveis:** O segmento casado ou em união estável representava **19,0%** em 2025 (135 indivíduos) e passou para **16,7%** em 2026 (147 indivíduos, oscilação de -2,3 p.p., embora tenha crescido em termos absolutos em +12 pessoas);
* **Separados e Divorciados:** A proporção de indivíduos separados manteve-se absolutamente estável em **2,3%** em ambos os ciclos avaliativos (16 pessoas em 2025 e 20 pessoas em 2026);
* **Significado Socioeconômico:** Embora o perfil solteiro seja condizente com a fase inicial do ciclo de vida, a presença de cerca de um quinto da amostra com vínculos conjugais ou histórico de separação dialoga diretamente com a constatação etária anterior (presença de adultos acima de 35 anos). Isso atesta que a remuneração do PPE frequentemente sustenta arranjos familiares e dependentes diretos.

## Diversidade e Orientação Sexual

A investigação sobre orientação sexual no âmbito do monitoramento do PPE permite mensurar o alcance de políticas de diversidade e direitos humanos em um programa de inserção profissional. A @tbl-05-orientacao sumariza a distribuição das respostas e suas respectivas oscilações.

```{r}
#| label: tbl-05-orientacao
#| tbl-cap: "Distribuição dos beneficiários por orientação sexual autodeclarada e variação proporcional (2025 vs. 2026)."
source("07_q25_orientacao_sexual.R", local = knitr::knit_global())
t25_orientacao
```

O gráfico comparativo correspondente é apresentado na @fig-05-orientacao.

```{r}
#| label: fig-05-orientacao
#| fig-cap: "Comparação da distribuição por orientação sexual entre os ciclos avaliativos de 2025 e 2026 do Projeto Primeiro Emprego."
#| fig-align: center
#| out-width: "100%"
g_orientacao
```

A distribuição e as alterações metodológicas observadas no quesito de orientação sexual apontam aspectos relevantes:

* **Predomínio Heterossexual:** A orientação heterossexual constitui a parcela majoritária dos beneficiários, abarcando **91,3%** em 2025 (649 respondentes) e **88,3%** em 2026 (776 respondentes), correspondendo a uma variação de **-3,0 pontos percentuais** na participação relativa em face do incremento de respostas de reserva;
* **População LGBTQIA+ Declarada:** Os beneficiários bissexuais totalizaram **3,7%** em 2025 (26 respondentes) e **2,7%** em 2026 (24 respondentes, -0,9 p.p.). O segmento de homossexuais e lésbicas registrou **3,5%** em 2025 (25 respondentes) e **2,5%** em 2026 (22 respondentes, -1,0 p.p.). Pansexuais e assexuais somam conjuntamente cerca de 0,4% a 0,7% do total;
* **Comportamento das Não-Respostas e Privacidade:** A categoria de controle *"Prefiro não responder/Outro"* expandiu-se expressivamente, subindo de **0,8%** em 2025 (6 respostas) para **6,0%** em 2026 (53 respostas, variação de **+5,2 pontos percentuais**). Essa ampliação decorre da maior liberdade e anonimização percebida pelos participantes no instrumento de 2026, bem como da retenção de respostas não conformes na categoria de resguardo;
* **Relevância para a Gestão Pública:** A visibilidade de minorias sexuais em programas governamentais reforça a necessidade de manutenção de ambientes de trabalho inclusivos, livres de discriminação e pautados pelo respeito à diversidade nos órgãos e entidades da administração estadual alocadoras de estagiários e técnicos do PPE.

## Diversidade Religiosa e Identidade Espiritual

A afiliação religiosa e a vivência espiritual constituem dimensões relevantes para a compreensão da pluralidade cultural e das redes de apoio comunitário dos jovens beneficiários. A @tbl-06-religiao sintetiza as declarações confessionais e suas respectivas variações percentuais entre 2025 e 2026.

```{r}
#| label: tbl-06-religiao
#| tbl-cap: "Distribuição da afiliação religiosa dos beneficiários do PPE (2025 vs. 2026)."
source("10_q37_religiao.R", local = knitr::knit_global())
t37_religiao
```

A visualização gráfica das afiliações religiosas é apresentada na @fig-06-religiao.

```{r}
#| label: fig-06-religiao
#| fig-cap: "Comparação da afiliação religiosa autodeclarada entre os ciclos de 2025 e 2026 do PPE."
#| fig-align: center
#| out-width: "100%"
g_religiao
```

Os dados empíricos delineiam o mosaico confessional do programa, refletindo traços característicos da demografia religiosa brasileira e baiana:

* **Predominância Cristã Evangélica e Católica:** O segmento evangélico/cristão consolida-se como o maior grupo individual, abarcando **40,6%** em 2025 (289 respondentes) e **39,0%** em 2026 (343 respondentes, discreta oscilação de -1,6 p.p.). A Igreja Católica congrega a segunda maior parcela, passando de **31,1%** (221 indivíduos) para **32,2%** (283 indivíduos, +1,1 p.p.). Somadas, as matrizes cristãs tradicionais abarcam mais de 71% dos participantes;
* **Expressividade dos Beneficiários Sem Religião:** O contingente que se declara sem filiação religiosa, ateu ou agnóstico representa quase um quarto da amostra em ambos os períodos — **22,2%** em 2025 (158 respondentes) e **22,8%** em 2026 (200 respondentes, +0,6 p.p.). Essa constatação alinha-se às tendências demográficas contemporâneas de secularização observadas entre as novas gerações brasileiras;
* **Religiões de Matriz Africana e Pluralismo Espiritual:** Os praticantes de Candomblé e Umbanda registraram **2,5%** em 2025 (18 indivíduos) e **3,0%** em 2026 (26 indivíduos, avanço de +0,5 p.p.). Embora minoritária em termos absolutos, a presença autodeclarada das tradições de matriz afro-brasileira é politicamente expressiva no contexto baiano. Testemunhas de Jeová (1,8% a 2,8%), Espíritas (0,5% a 0,6%) e outras manifestações confessionais (0,8%) completam o espectro de diversidade;
* **Laicidade e Convivência Cidadã:** A coexistência harmônica de múltiplos credos em uma política pública governamental reforça o papel do ambiente de estágio e atuação técnica no PPE como um espaço pautado pela laicidade estatal, tolerância e respeito irrestrito à liberdade de crença assegurada constitucionalmente.

## Redes Sociais e Canais de Comunicação com os Beneficiários

A identificação dos hábitos de conectividade e dos canais digitais utilizados pelos beneficiários subsidia o aprimoramento dos fluxos de acompanhamento, convocação e monitoramento institucional do programa. A @tbl-07-redessociais apresenta a distribuição dos canais virtuais preferenciais.

```{r}
#| label: tbl-07-redessociais
#| tbl-cap: "Distribuição dos beneficiários quanto ao uso de redes sociais e canais virtuais (2025 vs. 2026)."
source("09_q21_redes_sociais.R", local = knitr::knit_global())
t21_redes_sociais
```

A dispersão das plataformas e comportamentos de uso digital é ilustrada na @fig-07-redessociais.

```{r}
#| label: fig-07-redessociais
#| fig-cap: "Comparação do uso de redes sociais entre os ciclos avaliativos de 2025 e 2026 do PPE."
#| fig-align: center
#| out-width: "100%"
g_redes_sociais
```

A análise comparativa do padrão de conectividade virtual dos beneficiários destaca:

* **Hegemonia do Instagram como Canal Primário:** O Instagram desponta como a plataforma virtual amplamente dominante, concentrando **65,3%** das menções em 2025 (464 respondentes) e **61,0%** em 2026 (536 respondentes). Trata-se da interface digital primária para campanhas informativas, divulgação de ações pedagógicas e reforço de pertencimento institucional;
* **Desafio Estruturante dos Desconectados de Redes (25% a 31%):** Uma parcela substancial do público informou não utilizar redes sociais — **25,5%** em 2025 (181 pessoas) e **31,4%** em 2026 (276 pessoas, expressivo avanço de **+5,9 pontos percentuais**). Esse dado empírico é de fundamental relevância para a governança do PPE: estratégias de comunicação estritamente baseadas em redes sociais digitais excluem quase um terço dos beneficiários, impondo a manutenção mandatória de canais diretos e convencionais, tais como SMS institucional, correio eletrônico (e-mail), contato telefônico ativo e atuação presencial dos monitores de campo da FESF-SUS;
* **Avanço Estratégico do LinkedIn:** A presença de perfis profissionais no LinkedIn dobrou proporcionalmente entre os dois anos, avançando de **1,7%** (12 respondentes) em 2025 para **3,4%** (30 respondentes) em 2026 (**+1,7 p.p.**). Embora ainda tímido em termos absolutos, esse crescimento sinaliza uma progressiva apropriação de redes de empregabilidade formal pelos egressos da EPT ao longo de sua vivência no programa;
* **Outras Plataformas e Redes Complementares:** O aplicativo Tik Tok e o WhatsApp (como rede declarada) registraram retrações relativas em 2026 (ambos oscilando para 1,0%), ao passo que usuários de múltiplas plataformas representaram 2,0% (18 respondentes). O Facebook registrou presença residual (<0,7%), confirmando o desuso da plataforma pelas gerações mais jovens.

## Síntese Interseccional Sociodemográfica: Diagrama Aluvial

A compreensão aprofundada da focalização e da equidade do Projeto Primeiro Emprego requer uma abordagem analítica integradora que articule simultaneamente as dimensões de gênero, geração e pertencimento étnico-racial. A @tbl-08-aluvial sintetiza os dez principais perfis sociodemográficos interseccionais identificados na base empírica, com as respectivas evoluções proporcionais entre os ciclos de 2025 e 2026.

```{r}
#| label: tbl-08-aluvial
#| tbl-cap: "Principais perfis interseccionais sociodemográficos (Gênero, Faixa Etária e Raça/Cor) dos beneficiários do PPE (2025 vs. 2026)."
source("08_q24_q23_q36_aluvial_sociodemografico.R", local = knitr::knit_global())
t08_aluvial
```

O mapeamento contínuo dos fluxos sociodemográficos entre as três dimensões analíticas é visualizado no diagrama aluvial da @fig-08-aluvial, estratificado por ano de monitoramento.

```{r}
#| label: fig-08-aluvial
#| fig-cap: "Diagrama aluvial dos fluxos sociodemográficos interseccionais (Gênero -> Faixa Etária -> Raça/Cor) comparando as coletas de 2025 e 2026."
#| fig-align: center
#| out-width: "100%"
g_aluvial_sociodemografico
```

A análise integrada dos fluxos aluviais e das frequências interseccionais revela achados substantivos sobre a arquitetura social do programa:

* **Predominância Estruturante da Mulher Jovem Negra:** O fluxo mais volumoso e expressivo em ambos os anos analisados congrega **mulheres jovens (16 a 25 anos) autodeclaradas pardas e pretas**. O perfil de mulheres de 16 a 21 anos pardas representou o ápice isolado em 2026, saltando de **11,0%** (78 respondentes) em 2025 para **14,2%** (124 respondentes, avanço de **+3,2 pontos percentuais**). Somando-se as faixas de 16 a 21 e 22 a 25 anos entre pardas e pretas, este macrocontingente de jovens mulheres negras reuniu **32,3%** de toda a amostra em 2025 (229 beneficiárias) e expandiu-se para **36,0%** em 2026 (315 beneficiárias), consolidando o PPE como uma política de ponta na inserção profissional de jovens mulheres negras na Bahia;
* **Expressividade das Mulheres Adultas Negras (Acima de 35 Anos):** O segundo maior fluxo interseccional contínuo no diagrama é formado por mulheres adultas com mais de 35 anos pertencentes aos estratos pardo e preto. Em 2025, mulheres acima de 35 anos pardas (79 beneficiárias, 11,2%) e pretas (66 beneficiárias, 9,3%) somavam **20,5%** da amostra total. Em 2026, esse contingente manteve expressividade equivalente, com 107 pardas (12,2%) e 76 pretas (8,7%), perfazendo **20,9%** de todos os respondentes válidos. Esse fluxo atesta que o programa atua diretamente na proteção social e geração de renda de mães, chefes de família e trabalhadoras em transição de carreira após a conclusão de cursos técnicos subsequentes ou PROEJA;
* **Composição Proporcional e Equilibrada do Contingente Masculino:** Em contraste com a dominância de fluxos femininos, o contingente masculino apresenta fluxos visualmente mais estreitos e homogeneamente distribuídos entre as faixas etárias e raças. O principal fluxo masculino é composto por jovens de 16 a 21 anos pardos, representando **5,1%** em 2025 (36 beneficiários) e **5,0%** em 2026 (44 beneficiários), seguido pelo segmento de 22 a 25 anos pardos (3,7% em 2025 e 2,5% em 2026). Homens pretos e brancos distribuem-se em fluxos inferiores a 2,5% em cada estrato etário, mantendo estabilidade no decorrer dos dois ciclos;
* **Robustez Institucional e Estabilidade da Focalização:** A comparação direta proporcionada pela divisão em painéis (`facet_wrap`) entre 2025 e 2026 evidencia a extraordinária estabilidade na morfologia dos fluxos. Mesmo com a ampliação amostral em 2026 (incorporação líquida de **+153 mulheres** e **+15 homens**), a hierarquia e o desenho das correntes mantiveram-se consistentes. Esse comportamento comprova que o modelo de chamamento público e a alocação de postos de trabalho do PPE preservam seu rigor focal e sua eficácia inclusiva ao longo do tempo.

---

# Trajetória Educacional e Formação Profissional

Esta seção examina os itinerários formativos, a bagagem de capital cultural e as aspirações de educação continuada dos beneficiários do Projeto Primeiro Emprego (PPE). Investiga-se a conformidade com os requisitos de elegibilidade escolar, a defasagem temporal entre a diplomação e a inserção no programa, a distribuição temática das habilitações técnicas da EPT, a mobilidade educacional intergeracional em relação aos pais e as práticas de letramento, estudo autônomo e transição para o ensino superior.

## Conclusão da Educação Básica e Elegibilidade Normativa

A conclusão do Ensino Médio integrado ou concomitante à formação técnica na rede pública estadual constitui a pedra fundamental dos critérios de elegibilidade do PPE. A @tbl-09-conclusaomedio consolida o cumprimento deste marco normativo nos dois ciclos avaliativos.

```{r}
#| label: tbl-09-conclusaomedio
#| tbl-cap: "Cumprimento do requisito regulamentar de conclusão do Ensino Médio pelos beneficiários do PPE (2025 vs. 2026)."
source("11_q26_conclusao_medio.R", local = knitr::knit_global())
t26_conclusao_medio
```

A visualização gráfica na @fig-09-conclusaomedio demonstra a universalização do requisito na base de respondentes.

```{r}
#| label: fig-09-conclusaomedio
#| fig-cap: "Distribuição e universalização da conclusão do Ensino Médio entre os respondentes do PPE (2025 vs. 2026)."
#| fig-align: center
#| out-width: "100%"
g_conclusao_medio
```

Os resultados refletem a consistência regulamentar do programa:

* **Conformidade Normativa Plena:** Em 2025, **99,7%** dos participantes (709 beneficiários) haviam concluído formalmente o ensino médio, registrando-se apenas 2 casos residuais de pendência burocrática documental. Em 2026, a conformidade alcançou **100,0%** (879 beneficiários);
* **Ajuste Metodológico de Coleta:** Conforme detalhado na Nota Técnica, a variável `q26` deixou de ser indagada diretamente no instrumento de campo de 2026, visto que a comprovação da conclusão da EPT é validada administrativamente no ato de convocação e assinatura do contrato de trabalho, eliminando redundâncias no questionário de monitoramento.

## Intervalo Temporal de Conclusão e Defasagem até a Inserção Laboral

A análise do ano de conclusão do ensino médio (`q30`) permite mensurar a rapidez da transição escola-trabalho propiciada pelo programa e o intervalo de espera enfrentado pelos egressos. A @tbl-10-anoconclusao e a @fig-10-anoconclusao apresentam a distribuição cronológica dos concluintes agrupados por coortes temporais.

```{r}
#| label: tbl-10-anoconclusao
#| tbl-cap: "Distribuição dos beneficiários por período de conclusão do Ensino Médio (2025 vs. 2026)."
source("12_q30_ano_conclusao_medio.R", local = knitr::knit_global())
t30_ano_conclusao
```

```{r}
#| label: fig-10-anoconclusao
#| fig-cap: "Comparação dos períodos de conclusão do Ensino Médio dos beneficiários do PPE (2025 vs. 2026)."
#| fig-align: center
#| out-width: "100%"
g_ano_conclusao
```

Os dados cronológicos revelam dinâmicas expressivas sobre o ritmo de absorção dos egressos:

* **Concentração em Egressos Recentes (2021 a 2023):** A coorte de formados entre 2021 e 2023 manteve-se como a principal beneficiária em termos relativos, abarcando **45,5%** em 2025 (320 concluintes) e **43,4%** em 2026 (379 concluintes);
* **Aceleração da Absorção Recente (2024 em diante):** Destaca-se o salto extraordinário da coorte mais novel (concluintes de 2024 em diante), que saltou de **7,7%** em 2025 (54 concluintes) para **17,3%** em 2026 (151 concluintes), um incremento expressivo de **+9,6 pontos percentuais**. Isso evidencia um encurtamento substancial no tempo de resposta e convocação do banco de egressos da Secretaria da Educação (SEC/BA);
* **Parcela Histórica e Egressos Anteriores a 2015:** O contingente com conclusão anterior a 2015 representou **25,7%** em 2025 (181) e **22,5%** em 2026 (197, oscilação de -3,2 p.p.). Esse grupo alinha-se perfeitamente à presença de trabalhadores acima de 35 anos identificada na demografia etária, atestando o papel do PPE na absorção de turmas pretéritas e concluintes do PROEJA que aguardavam oportunidades de colocação profissional formal.

## Formação Técnica e Distribuição por Áreas da EPT

As áreas técnicas de formação dos beneficiários refletem a articulação entre os cursos ofertados pelos Centros Estaduais e Territoriais de Educação Profissional (CEEPs/CETEPs) e a demanda ocupacional dos órgãos contratantes. A @tbl-11-formacaotecnica sintetiza as principais áreas de diplomação técnica.

```{r}
#| label: tbl-11-formacaotecnica
#| tbl-cap: "Distribuição dos beneficiários segundo o curso de formação técnica profissional (2025 vs. 2026)."
source("13_q31_formacao_tecnica.R", local = knitr::knit_global())
t31_formacao_tecnica
```

A dispersão das áreas técnicas de diplomação é visualizada na @fig-11-formacaotecnica.

```{r}
#| label: fig-11-formacaotecnica
#| fig-cap: "Comparação das principais habilitações técnicas profissionais dos beneficiários do PPE (2025 vs. 2026)."
#| fig-align: center
#| out-width: "100%"
g_formacao_tecnica
```

A estrutura de habilitações profissionais evidencia tendências setoriais nítidas:

* **Predominância Estrutural de Administração:** O curso técnico em Administração consolidou-se como o polo mais volumoso do programa, subindo de **38,4%** em 2025 (273 técnicos) para expressivos **45,7%** em 2026 (402 técnicos, expansão líquida de **+7,3 pontos percentuais**). Essa liderança decorre da alta capilaridade de postos de apoio administrativo em secretarias, autarquias e fundações do Estado;
* **Reconfiguração da Área de Enfermagem:** A participação de técnicos em Enfermagem registrou forte retração proporcional, recuando de **26,3%** em 2025 (187) para **8,2%** em 2026 (72, queda de **-18,1 p.p.**). Essa variação expressiva reflete dinâmicas operacionais de contratação setorial no âmbito da saúde pública e a transição de contratos vinculados à Fundação Estatal Saúde da Família (FESF-SUS);
* **Expansão em Tecnologia da Informação e Logística:** O setor de Informática e Tecnologia da Informação (TI) apresentou crescimento notável, avançando de **11,8%** (84) para **15,6%** (137, ganho de **+3,8 p.p.**), acompanhado pela consolidação de Logística (**8,8%** em 2026) e Análises Clínicas (**7,7%** em 2026, ganho de **+3,2 p.p.**). Esses números sinalizam uma progressiva diversificação das funções técnicas exercidas pelos jovens no serviço público.

## Escolaridade Parental e Mobilidade Social Intergeracional

A literatura de estratificação social e sociologia da educação (Bourdieu, 1984) enfatiza o papel do capital cultural familiar na reprodução ou superação das desigualdades educacionais. A @tbl-12-escolaridadepais compara os níveis educacionais de pais e mães dos beneficiários.

```{r}
#| label: tbl-12-escolaridadepais
#| tbl-cap: "Distribuição do nível de escolaridade do pai e da mãe dos beneficiários do PPE (2025 vs. 2026)."
source("14_q45_q46_escolaridade_pais.R", local = knitr::knit_global())
t45_46_pais
```

A visualização comparativa na @fig-12-escolaridadepais ilustra a discrepância educacional intergeracional.

```{r}
#| label: fig-12-escolaridadepais
#| fig-cap: "Comparação da escolaridade materna e paterna entre os beneficiários do PPE (2025 vs. 2026)."
#| fig-align: center
#| out-width: "100%"
g_escolaridade_pais
```

Os achados sobre a origem social dos beneficiários comprovam a potência emancipatória do PPE:

* **Baixa Escolaridade da Geração Parental:** Em ambos os ciclos, a imensa maioria dos progenitores não completou o ensino médio. Entre os pais, o estrato sem escolaridade ou restrito ao Ensino Fundamental I (1º ao 5º ano) concentrou **51,3%** em 2025 e **49,7%** em 2026. Entre as mães, essa faixa abarcava **39,9%** em 2025 e **37,6%** em 2026;
* **A Vantagem Educacional Materna:** As mães apresentam patamares de escolaridade sistematicamente superiores aos pais: **41,4%** das mães em 2025 e **42,8%** em 2026 possuíam ensino médio completo, contra 30,7% e 33,3% dos pais. O acesso materno ao ensino superior (5,2% a 6,1%) também superou o paterno (3,4%);
* **Mobilidade Social Intergeracional Ascendente:** Como todos os beneficiários do PPE concluíram o ensino médio técnico profissional, a totalidade dos jovens inseridos superou educacionalmente seus genitores naqueles domicílios onde os pais não completaram a educação básica (cerca de metade da amostra). O PPE atua, assim, como uma alavanca empírica de quebra do ciclo de reprodução intergeracional da pobreza.

## Práticas de Leitura e Acúmulo de Capital Cultural

O hábito de leitura constitui um indicador clássico de capital cultural institucionalizado e incorporado, refletindo práticas culturais que potencializam a comunicação e a autoeficácia laboral. A @tbl-13-livros e a @fig-13-livros expõem o quantitativo de livros lidos nos últimos 12 meses.

```{r}
#| label: tbl-13-livros
#| tbl-cap: "Distribuição dos beneficiários segundo a quantidade de livros lidos nos últimos 12 meses (2025 vs. 2026)."
source("15_q47_livros_lidos.R", local = knitr::knit_global())
t47_livros
```

```{r}
#| label: fig-13-livros
#| fig-cap: "Comparação do número de livros lidos nos últimos 12 meses entre os ciclos de 2025 e 2026 do PPE."
#| fig-align: center
#| out-width: "100%"
g_livros
```

A distribuição do letramento literário e técnico revela:

* **Estabilidade do Hábito Moderado de Leitura:** Metade exata dos beneficiários declarou ter lido *"Um ou dois livros"* no último ano — **48,2%** em 2025 (343 respondentes) e **50,5%** em 2026 (444 respondentes, +2,3 p.p.). Leitores assíduos de *"Três a cinco livros"* somaram **21,7%** em 2025 e **22,1%** em 2026;
* **Resistência do Não-Hábito de Leitura:** A proporção de indivíduos que declarou não ter lido nenhum livro permaneceu em torno de um quinto da amostra, registrando discreta redução de **19,3%** em 2025 (137 beneficiários) para **18,0%** em 2026 (158 beneficiários, -1,3 p.p.);
* **Leitores Frequentes:** O contingente com práticas intensivas de leitura (mais de seis livros lidos) totalizou **10,8%** em 2025 e **9,5%** em 2026, apontando para a oportunidade de inclusão de estímulos à leitura e letramento digital nas ações de formação continuada do programa.

## Carga Horária Semanal Dedicada aos Estudos

A conciliação entre a jornada de trabalho formal no PPE e as atividades de estudo autônomo fornece subsídios fundamentais para avaliar a sobrecarga de rotina e a dedicação à qualificação profissional. A @tbl-14-horasestudo e a @fig-14-horasestudo detalham o tempo semanal consagrado aos estudos extracontratuais.

```{r}
#| label: tbl-14-horasestudo
#| tbl-cap: "Distribuição dos beneficiários quanto às horas semanais dedicadas aos estudos (2025 vs. 2026)."
source("16_q48_horas_estudo.R", local = knitr::knit_global())
t48_estudo
```

```{r}
#| label: fig-14-horasestudo
#| fig-cap: "Comparação das horas semanais de estudo dos beneficiários do PPE (2025 vs. 2026)."
#| fig-align: center
#| out-width: "100%"
g_estudo
```

Os dados evidenciam uma consistente rotina de conciliação estudo-trabalho:

* **Predomínio da Faixa de Uma a Três Horas:** Mais da metade dos jovens destina de uma a três horas semanais aos estudos — **55,4%** em 2025 (394 beneficiários) e **55,5%** em 2026 (488 beneficiários);
* **Estudo Intermediário e Intensivo:** Beneficiários que estudam de quatro a sete horas semanais responderam por **17,0%** em 2025 (121) e subiram para **18,3%** em 2026 (161, +1,3 p.p.). Cargas horárias elevadas (mais de oito horas semanais) somaram 8,1% em 2025 e 7,1% em 2026;
* **Exclusividade Laboral:** Cerca de **19,5%** em 2025 e **19,0%** em 2026 relataram não estudar, dedicando-se com exclusividade às atividades laborais, o que ressalta a importância de mecanismos institucionais que incentivem a permanência educacional.

## Disposição para a Educação Continuada e Desejo de Estudar

A autoavaliação sobre a disposição interna para continuar os estudos (`q58`) mede o grau de aspiração acadêmica e o engajamento com a formação continuada. A @tbl-15-desejoestudar e a @fig-15-desejoestudar sintetizam a escala Likert correspondente.

```{r}
#| label: tbl-15-desejoestudar
#| tbl-cap: "Intensidade do desejo de continuar estudando manifestada pelos beneficiários (2025 vs. 2026)."
source("17_q58_desejo_estudar.R", local = knitr::knit_global())
t58_desejo
```

```{r}
#| label: fig-15-desejoestudar
#| fig-cap: "Comparação do desejo de continuar estudando entre os beneficiários do PPE (2025 vs. 2026)."
#| fig-align: center
#| out-width: "100%"
g_desejo
```

As aspirações educacionais dos beneficiários revelam índices impressionantes de motivação:

* **Quase Unanimidade nas Aspirações Elevadas (86% a 87%):** A soma das categorias *"Alto"* e *"Muito alto"* atingiu **87,1%** em 2025 (619 respondentes) e **86,5%** em 2026 (761 respondentes);
* **Crescimento do Desejo "Muito Alto":** O patamar de máxima convicção na continuidade formativa (*"Muito alto"*) cresceu significativamente de **51,8%** (368 jovens) para **56,4%** (496 jovens, avanço notável de **+4,6 pontos percentuais**);
* **Rejeição Residual:** As avaliações de desejo fraco ou muito fraco permaneceram abaixo de 1,2% em ambos os períodos, desmistificando concepções de acomodação profissional e confirmando que o ingresso no mercado formal atua como estímulo catalisador para projetos de expansão escolar.

## Ingresso no Ensino Superior e Transição Universitária

A taxa de acesso e permanência na universidade (`q59`) afere em que medida a renda auferida no PPE possibilita a progressão para a educação superior. A @tbl-16-universidade e a @fig-16-universidade apresentam as proporções de jovens matriculados no terceiro grau.

```{r}
#| label: tbl-16-universidade
#| tbl-cap: "Situação de matrícula no Ensino Superior entre os beneficiários do PPE (2025 vs. 2026)."
source("18_q59_universidade.R", local = knitr::knit_global())
t59_universidade
```

```{r}
#| label: fig-16-universidade
#| fig-cap: "Comparação do ingresso no Ensino Superior dos beneficiários do PPE (2025 vs. 2026)."
#| fig-align: center
#| out-width: "100%"
g_universidade
```

A evolução da inserção no ensino superior delineia um cenário de forte relevância analítica:

* **Inflexão Amostral na Matrícula Superior:** Em 2025, uma sólida maioria de **61,3%** (436 respondentes) declarou estar cursando o ensino superior. Em 2026, esse índice recuou para **36,5%** (321 respondentes, variação de **-24,8 pontos percentuais**);
* **Fatores Condicionantes da Inflexão:** Essa diferença expressiva entre as rodadas explica-se por duas razões estruturais: (i) a incorporação em 2026 de um contingente substancialmente mais jovem e recém-saído da escola técnica (egressos de 2024 em diante saltando para 17,3%), grupo que ainda se encontra em fase de preparação para vestibulares e ENEM; e (ii) barreiras de conciliação de tempo e custos de mensalidade/deslocamento entre municípios do interior baiano;
* **Potencial de Articulação Governamental:** Mesmo com o recuo percentual relativo, mais de um terço da base de 2026 (321 beneficiários) financia seus estudos de graduação com a renda propiciada pelo PPE. Este resultado evidencia a urgência de parcerias estratégicas do programa com universidades estaduais (UNEB, UESC, UESB, UEFS) e programas de bolsas para viabilizar a permanência de egressos da escola pública no ensino superior.

---

# Distribuição Territorial, Mobilidade e Alocação no Programa

Esta seção analisa a geografia da execução do Projeto Primeiro Emprego (PPE), investigando a origem federativa e municipal dos beneficiários, os polos de residência e atuação profissional, a dinâmica de deslocamento pendular e a distribuição setorial da alocação de postos de trabalho entre os órgãos da administração pública estadual. Adicionalmente, examina-se a coexistência de coortes de ingresso no programa, avaliando o ritmo de renovação dos beneficiários.

## Origem Federativa e Dinâmica Migratória Interestadual

A verificação do estado de nascimento dos participantes (`q27`) permite identificar a extensão do pertencimento territorial e o alcance de fluxos migratórios interestaduais entre os concluintes da EPT baiana. A @tbl-17-ufnascimento consolida a distribuição por Unidade da Federação de origem.

```{r}
#| label: tbl-17-ufnascimento
#| tbl-cap: "Distribuição dos beneficiários por Unidade da Federação (UF) de nascimento (2025 vs. 2026)."
source("19_q27_uf_nascimento.R", local = knitr::knit_global())
t27_uf_nascimento
```

A hegemonia dos baianos natos é evidenciada no gráfico da @fig-17-ufnascimento.

```{r}
#| label: fig-17-ufnascimento
#| fig-cap: "Comparação da naturalidade federativa dos beneficiários do PPE (2025 vs. 2026)."
#| fig-align: center
#| out-width: "100%"
g_uf_nascimento
```

Os dados atestam um enraizamento territorial expressivo da política pública:

* **Hegemonia de Baianos Natos (>92% a 95%):** A imensa maioria dos beneficiários nasceu no próprio Estado da Bahia, alcançando **92,1%** em 2025 (655 respondentes) e ampliando-se para expressivos **95,1%** em 2026 (836 respondentes, avanço de **+3,0 pontos percentuais**);
* **Migração de Retorno ou Transição:** Entre os nascidos fora do estado, destaca-se São Paulo como principal origem federativa externa, registrando **3,0%** em 2025 (21 indivíduos) e **2,0%** em 2026 (18 indivíduos), seguido pelo Rio de Janeiro (0,9% em 2026) e outros estados combinados (1,9% a 4,9%). Esse segmento retrata com frequência a migração de retorno familiar — filhos de migrantes baianos nascidos no Sudeste que retornaram ao estado de origem e cursaram a educação profissional na rede estadual da Bahia.

## Capilaridade Territorial e Municípios de Nascimento

A dispersão dos municípios de nascimento (`q28`) demonstra o alcance espacial da política pública e a diversidade regional dos egressos da rede de EPT. A amostra congrega beneficiários originários de **179 municípios baianos**, evidenciando alta capilaridade geográfica. A @tbl-18-munnascimento apresenta os principais polos de nascimento.

```{r}
#| label: tbl-18-munnascimento
#| tbl-cap: "Principais municípios de nascimento dos beneficiários do PPE (2025 vs. 2026)."
source("20_q28_municipio_nascimento.R", local = knitr::knit_global())
t28_municipio_nascimento
```

A distribuição espacial dos municípios polos é visualizada na @fig-18-munnascimento.

```{r}
#| label: fig-18-munnascimento
#| fig-cap: "Distribuição dos beneficiários segundo os principais municípios de nascimento (2025 vs. 2026)."
#| fig-align: center
#| out-width: "100%"
g_municipio_nascimento
```

A análise dos polos originários aponta:

* **Centralidade da Capital e Grandes Polos Regionais:** A capital do Estado, Salvador, congrega mais de um terço dos nascimentos, passando de **36,1%** em 2025 (257 beneficiários) para **37,4%** em 2026 (329 beneficiários, +1,3 p.p.);
* **Destaque do Médio Rio de Contas e Portal do Sertão:** Jequié destaca-se com forte representatividade, abarcando **14,1%** em 2025 (100 indivíduos) e **8,9%** em 2026 (78 indivíduos). Feira de Santana, por sua vez, mais que dobrou sua participação proporcional em 2026, saltando de **3,8%** (27) para **8,2%** (72, ganho expressivo de **+4,4 p.p.**);
* **Capilaridade nos Territórios de Identidade:** Outros centros urbanos expressivos como Guanambi (**3,6%** em 2026), Vitória da Conquista (**2,7%**), Juazeiro (**2,6%**), Serrinha (**2,2%**) e Ipiaú (**1,4%**) reforçam a descentralização territorial do programa. O conjunto de outros municípios baianos e do interior agrega cerca de um terço de todo o contingente do programa.

## Geografia da Residência dos Beneficiários

O município de moradia atual (`q32`) reflete a fixação territorial dos jovens e as demandas de habitação no entorno dos postos de estágio e trabalho. A @tbl-19-munmoradia e a @fig-19-munmoradia apresentam a concentração de residência.

```{r}
#| label: tbl-19-munmoradia
#| tbl-cap: "Distribuição dos beneficiários por município de moradia/residência atual (2025 vs. 2026)."
source("21_q32_municipio_moradia.R", local = knitr::knit_global())
t32_municipio_moradia
```

```{r}
#| label: fig-19-munmoradia
#| fig-cap: "Comparação dos principais municípios de residência dos beneficiários do PPE (2025 vs. 2026)."
#| fig-align: center
#| out-width: "100%"
g_municipio_moradia
```

A distribuição residencial espelha a dinâmica de atração dos centros metropolitanos e polos de serviço:

* **Estabilidade Residencial na Capital:** Salvador abriga **38,1%** dos residentes em 2025 (271 beneficiários) e **39,0%** em 2026 (343 beneficiários);
* **Polos Regionais do Interior:** Jequié responde por **14,8%** em 2025 e **10,5%** em 2026, ao passo que Feira de Santana expandiu sua base residencial de **4,4%** para **8,5%** (75 moradores em 2026). Guanambi (4,2%), Juazeiro (3,2%), Vitória da Conquista (2,6%) e Serrinha (2,2%) completam os principais agrupamentos de domicílio dos participantes;
* **Cidades Dormitório e Municípios Vizinhos:** Os dados revelam que uma parcela de beneficiários reside em municípios limítrofes aos grandes centros (como Lauro de Freitas e Simões Filho na RMS, ou Jitaúna e Manoel Vitorino no entorno de Jequié), antecipando dinâmicas de deslocamento cotidiano para os locais de atuação.

## Polos de Atuação Laboral e Alocação dos Postos de Trabalho

A localização do posto de trabalho (`q33`) define onde os serviços públicos são efetivamente prestados pelos técnicos do PPE. A @tbl-20-muntrabalho e a @fig-20-muntrabalho sintetizam os municípios que concentram os postos de lotação.

```{r}
#| label: tbl-20-muntrabalho
#| tbl-cap: "Distribuição dos beneficiários por município de atuação e lotação do posto de trabalho (2025 vs. 2026)."
source("22_q33_municipio_trabalho.R", local = knitr::knit_global())
t33_municipio_trabalho
```

```{r}
#| label: fig-20-muntrabalho
#| fig-cap: "Comparação dos principais municípios de atuação profissional dos beneficiários do PPE (2025 vs. 2026)."
#| fig-align: center
#| out-width: "100%"
g_municipio_trabalho
```

O mapa de alocação funcional demonstra um alinhamento direto com a infraestrutura do Estado:

* **Sede dos Órgãos Centrais e Metrópole:** Salvador concentra **39,1%** dos postos em 2025 (278 vagas) e **38,9%** em 2026 (342 vagas), em função da densidade de secretarias de Estado, fundações e hospitais de grande porte sediados na capital;
* **Interiorização do Trabalho Técnico:** Jequié concentrou **15,5%** dos postos em 2025 e **10,5%** em 2026 (com forte demanda do Hospital Geral Prado Valadares), enquanto Feira de Santana avançou de **4,5%** para **9,9%** (87 postos em 2026). Guanambi (4,1%), Juazeiro (3,5%) e Vitória da Conquista (3,2%) consolidam-se como polos estaduais estratégicos de prestação de serviços públicos.

## Mobilidade Pendular e Integração Espacial Residência-Trabalho

O cruzamento entre o município de residência (`q32`) e o município de trabalho (`q33`) permite mensurar a mobilidade pendular (*commuting*), indicador socioespacial crucial que afeta diretamente a qualidade de vida, o estresse no trânsito e os custos com transporte público. A @tbl-21-mobilidade e a @fig-21-mobilidade expõem esse cruzamento nos dois anos avaliados.

```{r}
#| label: tbl-21-mobilidade
#| tbl-cap: "Padrão de deslocamento pendular entre residência e trabalho dos beneficiários do PPE (2025 vs. 2026)."
source("23_q32_q33_mobilidade_pendular.R", local = knitr::knit_global())
t32_33_mobilidade
```

```{r}
#| label: fig-21-mobilidade
#| fig-cap: "Comparação do índice de mobilidade pendular e permanência local entre os beneficiários do PPE (2025 vs. 2026)."
#| fig-align: center
#| out-width: "100%"
g_mobilidade
```

Os indicadores de mobilidade revelam uma estabilidade notável e altamente virtuosa:

* **Estabilidade Excepcional da Permanência Local (~90%):** A esmagadora maioria dos beneficiários atua no próprio município em que reside — **90,3%** em 2025 (642 participantes) e **90,2%** em 2026 (793 participantes, variação residual de -0,1 p.p.);
* **Mobilidade Pendular Contida (~10%):** Apenas **9,7%** em 2025 (69 beneficiários) e **9,8%** em 2026 (86 beneficiários) realizam comutação intermunicipal diária para trabalhar em postos do PPE;
* **Benefícios para a Eficiência da Política Pública:** A retenção de 90% dos jovens trabalhando no município onde moram constitui uma das maiores fortalezas logísticas e sociais do modelo de alocação do PPE. Essa proximidade geográfica reduz significativamente a fadiga com deslocamentos prolongados, atenua os custos estaduais com auxílio-transporte e estimula a fixação do capital técnico nos próprios territórios de moradia, favorecendo a economia local.

## Estrutura de Lotação e Órgãos da Administração Estadual

A tipologia das unidades institucionais de alocação (`q34`) indica quais setores da administração pública direta e indireta absorvem a mão de obra técnica dos jovens. A @tbl-22-orgaoalocacao e a @fig-22-orgaoalocacao demonstram o perfil institucional dos postos.

```{r}
#| label: tbl-22-orgaoalocacao
#| tbl-cap: "Distribuição dos beneficiários segundo a tipologia da unidade de lotação e atuação (2025 vs. 2026)."
source("24_q34_orgao_alocacao.R", local = knitr::knit_global())
t34_orgao
```

```{r}
#| label: fig-22-orgaoalocacao
#| fig-cap: "Comparação das unidades de lotação dos beneficiários do PPE (2025 vs. 2026)."
#| fig-align: center
#| out-width: "100%"
g_orgao
```

A inserção institucional dos técnicos evidencia o protagonismo da saúde pública:

* **Hospitais Gerais e Especializados:** Esta categoria hospitalar congregou **20,4%** em 2025 (145 postos) e ampliou-se para **23,8%** em 2026 (209 postos, +3,4 p.p.), destacando unidades como o Hospital Geral Roberto Santos (HGRS), Hospital Geral do Estado (HGE), Hospital Menandro de Faria e Hospital Geral Clériston Andrade;
* **Interiorização em Policlínicas e Maternidades:** As Bases Regionais de Saúde e Policlínicas Regionais saltaram de **11,5%** (82) para **15,1%** (133 postos em 2026, ganho de **+3,6 p.p.**), consolidando o suporte técnico às unidades de saúde consorciadas no interior. Maternidades estaduais responderam por **9,3%** a 10,1% das vagas;
* **Administração Central e Destaque do HGPV:** A administração central da SESAB manteve estabilidade em cerca de **8,0%** dos postos (60 em 2025 e 70 em 2026). O Hospital Geral Prado Valadares (HGPV) em Jequié representou 14,3% dos postos em 2025 e 7,3% em 2026, refletindo ajustes contratuais locais. O conjunto de outras unidades de saúde e postos escolares absorve cerca de 32% a 35% do total de respondentes.

## Dinâmica Temporal e Coexistência de Coortes de Ingresso

A análise do ano de ingresso formal no PPE (`q22`) revela a rotatividade contratual e a proporção de beneficiários veteranos em relação aos novos ingressantes. A @tbl-23-anoentrada e a @fig-23-anoentrada comparam as coortes ativas nos dois períodos.

```{r}
#| label: tbl-23-anoentrada
#| tbl-cap: "Distribuição dos beneficiários segundo o ano de ingresso formal no PPE (2025 vs. 2026)."
source("25_q22_ano_entrada_ppe.R", local = knitr::knit_global())
t22_ano_entrada
```

```{r}
#| label: fig-23-anoentrada
#| fig-cap: "Comparação das coortes de ingresso no Projeto Primeiro Emprego (2025 vs. 2026)."
#| fig-align: center
#| out-width: "100%"
g_ano_entrada
```

A evolução das coortes atesta a dinâmica de renovação e continuidade do programa:

* **Estrutura da Amostra de 2025:** O ciclo de 2025 era majoritariamente composto pela coorte ingressante em 2024 (**75,5%**, 537 beneficiários), complementada pela turma recém-ingressa em 2025 (**24,5%**, 174 beneficiários);
* **Composição e Coexistência no Ciclo de 2026:** Em 2026, verifica-se uma composição intergeracional equilibrada no programa: a coorte de 2024 permaneceu com **47,2%** (415 técnicos, cumprindo seu segundo ano de contrato de até 24 meses), os ingressantes de 2025 representaram **30,8%** (271 técnicos) e os novos convocados de 2026 já respondiam por **19,1%** da base ativa (168 beneficiários). Um grupo residual de 2,8% (25 indivíduos) registrou admissão anterior a 2024;
* **Robustez do Modelo Contratual:** Esse perfil demonstra que o PPE opera com um ciclo virtuoso contínuo de renovação: turmas veteranas atingem a maturidade ocupacional e transmitem conhecimentos tácitos aos novos ingressantes antes de se desligarem ao término do contrato de 24 meses, garantindo fluidez e sustentabilidade operacional aos serviços públicos estaduais.

---

# Contexto Socioeconômico, Condições de Moradia e Transição de Renda

Esta seção investiga a dimensão material e o impacto socioeconômico direto gerado pelo Projeto Primeiro Emprego (PPE) sobre as condições de vida dos beneficiários e de seus núcleos familiares. Analisam-se as estruturas de coabitação residencial, a densidade familiar, o protagonismo financeiro dos jovens no sustento doméstico, o ambiente de moradia (urbano versus rural), a inflexão nas faixas de renda familiar comparando o momento prévio e posterior à inserção no programa, a sinergia com programas sociais de transferência de renda e a aquisição de bens duráveis e melhorias patrimoniais.

## Estrutura de Coabitação e Arranjos Domiciliares

A configuração do arranjo domiciliar (`q38`) indica a rede de dependência ou suporte familiar em que o beneficiário está inserido. A @tbl-24-arranjodomiciliar sintetiza os formatos de coabitação nos ciclos avaliativos de 2025 e 2026.

```{r}
#| label: tbl-24-arranjodomiciliar
#| tbl-cap: "Distribuição dos beneficiários segundo o arranjo domiciliar de coabitação (2025 vs. 2026)."
source("26_q38_arranjo_domiciliar.R", local = knitr::knit_global())
t38_arranjo
```

A visualização gráfica dos tipos de arranjo é apresentada na @fig-24-arranjodomiciliar.

```{r}
#| label: fig-24-arranjodomiciliar
#| fig-cap: "Comparação dos arranjos domiciliares de coabitação dos beneficiários do PPE (2025 vs. 2026)."
#| fig-align: center
#| out-width: "100%"
g_arranjo
```

A análise dos arranjos domiciliares revela características centrais da vida doméstica dos jovens:

* **Predomínio da Coabitação com Pais e Parentes:** Praticamente metade dos beneficiários reside com seus genitores e familiares — **48,8%** em 2025 (347 indivíduos) e **49,8%** em 2026 (438 indivíduos), refletindo o padrão sociológico brasileiro de permanência na moradia de origem durante a juventude;
* **Constituição de Núcleos Familiares Próprios:** Cerca de mais de um quarto dos participantes reside com cônjuge e/ou filhos — **28,7%** em 2025 (204 respondentes) e **26,7%** em 2026 (235 respondentes), dialogando diretamente com a presença de beneficiários com mais de 25 anos e chefes de família;
* **Moradia Unipessoal e Autonomia Residencial:** A proporção de indivíduos que moram sozinhos manteve estabilidade em torno de um quinto da amostra — **20,5%** em 2025 (146 jovens) e **21,4%** em 2026 (188 jovens), indicando que os rendimentos do programa viabilizam a subsistência independente para expressiva parcela dos egressos. Arranjos coletivos (repúblicas/amigos) e outros formatos somam menos de 2,1%.

## Densidade Domiciliar e Número de Familiares Coabitantes

A densidade de coabitantes (`q39`) afere o tamanho do domicílio e o grau de pressão econômica sobre a renda familiar. A @tbl-25-tamanhofamilia e a @fig-25-tamanhofamilia apresentam a distribuição do número de familiares residentes.

```{r}
#| label: tbl-25-tamanhofamilia
#| tbl-cap: "Distribuição dos beneficiários por número de familiares coabitantes no domicílio (2025 vs. 2026)."
source("27_q39_tamanho_familia.R", local = knitr::knit_global())
t39_familia
```

```{r}
#| label: fig-25-tamanhofamilia
#| fig-cap: "Comparação da densidade familiar domiciliar entre os beneficiários do PPE (2025 vs. 2026)."
#| fig-align: center
#| out-width: "100%"
g_familia
```

Os indicadores demográficos domiciliares apontam:

* **Núcleos Familiares Médios:** A configuração modal é de lares com 2 ou 3 coabitantes, que reuniram **50,1%** em 2025 e **46,4%** em 2026, delineando núcleos familiares típicos de 3 a 4 membros totais;
* **Domicílios Unipessoais e Pequenos:** Cerca de **12,5%** em 2025 e **13,4%** em 2026 residem estritamente sós (0 coabitantes), enquanto lares de apenas 2 pessoas (1 coabitante) passaram de **17,0%** para **19,5%**;
* **Famílias Extensas e Alta Vulnerabilidade:** Lares com 4 ou mais familiares coabitantes perfazem cerca de **17% a 18%** da base amostral, representando lares extensos onde o impacto distributivo da bolsa ou remuneração do PPE adquire caráter vital de proteção social básica contra a insegurança alimentar.

## Protagonismo Financeiro e Papel no Sustento Domiciliar

A aferição do papel econômico desempenhado pelo beneficiário no domicílio (`q41`) desmistifica a visão reducionista do rendimento jovem como mero ganho secundário. A @tbl-26-situacaofinanceira e a @fig-26-situacaofinanceira detalham essa responsabilidade.

```{r}
#| label: tbl-26-situacaofinanceira
#| tbl-cap: "Distribuição dos beneficiários segundo o papel financeiro e contribuição no sustento domiciliar (2025 vs. 2026)."
source("28_q41_situacao_financeira.R", local = knitr::knit_global())
t41_financeira
```

```{r}
#| label: fig-26-situacaofinanceira
#| fig-cap: "Comparação do papel socioeconômico dos beneficiários no sustento familiar (2025 vs. 2026)."
#| fig-align: center
#| out-width: "100%"
g_financeira
```

Os resultados empíricos atestam o papel econômico primordial dos beneficiários:

* **Provedores e Coprovedores Primários do Lar (~66% a 70%):** Quase metade dos respondentes declara que **contribui ativamente com o sustento familiar** (**48,9%** em 2025 e **46,0%** em 2026), enquanto cerca de um quinto (**20,3%** em 2025 e **19,5%** em 2026) assume o papel de **principal responsável pelo sustento da família**;
* **Autonomia Econômica Plena:** Beneficiários que se sustentam de forma plenamente autônoma cresceram de **19,0%** (135 jovens) em 2025 para **21,5%** (189 jovens) em 2026 (+2,5 p.p.);
* **Caráter Estrutural da Renda:** Apenas **3,2% a 3,8%** dos beneficiários afirmam ter seus gastos integralmente financiados pela família. Somando provedores principais, coprovedores e independentes, constata-se que **mais de 87%** dos participantes dependem diretamente da renda do PPE para assegurar sua subsistência ou a de seus dependentes.

## Ambiente de Moradia e Acesso Territorial (Urbano vs. Rural)

A classificação da localidade de moradia (`q42`) permite verificar o alcance do programa sobre populações do campo e da periferia rural, bem como os desafios de transporte. A @tbl-27-zonamoradia e a @fig-27-zonamoradia detalham essa tipologia.

```{r}
#| label: tbl-27-zonamoradia
#| tbl-cap: "Distribuição dos beneficiários por zona de moradia e condição de acesso territorial (2025 vs. 2026)."
source("29_q42_situacao_moradia_zona.R", local = knitr::knit_global())
t42_moradia
```

```{r}
#| label: fig-27-zonamoradia
#| fig-cap: "Comparação do ambiente de moradia urbano e rural dos beneficiários do PPE (2025 vs. 2026)."
#| fig-align: center
#| out-width: "100%"
g_moradia
```

Os achados territoriais demonstram uma crescente inclusão do meio rural:

* **Predominância Urbana:** A maioria dos participantes reside na zona urbana — **89,3%** em 2025 (635 beneficiários) e **82,8%** em 2026 (728 beneficiários);
* **Expansão da População Rural (+6,5 p.p.):** A participação de residentes em zonas rurais cresceu substancialmente em 2026, saltando de **10,7%** (76 respondentes) para **17,2%** (151 respondentes), distribuídos entre moradia rural com deslocamento regular (**12,4%**) e zona rural com deslocamento diário prolongado superior a 2 horas (**4,8%**, 42 jovens);
* **Sensibilidade Operacional:** O aumento de beneficiários residentes no campo impõe desafios logísticos de pontualidade e custos de comutação que devem ser monitorados pelas equipes de gestão do PPE, garantindo que o transporte rural-urbano não comprometa a frequência aos postos.

## Ponto de Partida: Renda Familiar Pré-Ingresso no Programa

O diagnóstico da renda familiar antes da entrada no PPE (`q43`) revela o perfil socioeconômico de origem dos beneficiários e o grau de vulnerabilidade que a política se propõe a mitigar. A @tbl-28-rendaantes e a @fig-28-rendaantes expõem essa linha de base inicial.

```{r}
#| label: tbl-28-rendaantes
#| tbl-cap: "Distribuição da renda familiar mensal dos beneficiários no momento pré-PPE (2025 vs. 2026)."
source("30_q43_renda_antes_ppe.R", local = knitr::knit_global())
t43_renda_antes
```

```{r}
#| label: fig-28-rendaantes
#| fig-cap: "Comparação da renda familiar prévia à inserção no Projeto Primeiro Emprego (2025 vs. 2026)."
#| fig-align: center
#| out-width: "100%"
g_renda_antes
```

A linha de base confirma a excelente focalização do programa nos estratos mais empobrecidos:

* **Extrema Pobreza e Ausência de Renda:** Quase um quarto das famílias não possuía **nenhuma renda declarada** antes do ingresso no programa — **23,6%** em 2025 (168 famílias) e **24,5%** em 2026 (215 famílias);
* **Vulnerabilidade Predominante (Até 1,5 Salário Mínimo):** O estrato de famílias com renda de até 1,5 salário mínimo congrega a maioria absoluta em ambos os períodos — **57,7%** em 2025 (410 lares) e **57,3%** em 2026 (504 lares);
* **Focalização Social Consolidada (81% a 82%):** Somando os sem renda àqueles com até 1,5 SM, constata-se que **mais de 81%** dos beneficiários provinham de lares situados abaixo ou no limiar da pobreza monetária, demonstrando que o PPE cumpre rigorosamente sua função distributiva voltada aos egressos mais vulneráveis da escola pública.

## Renda Familiar Atual com a Remuneração do PPE

A mensuração da renda familiar vigente (`q40`) permite constatar a nova estratificação socioeconômica alcançada após o recebimento dos proventos formais do programa. A @tbl-29-rendaatual e a @fig-29-rendaatual apresentam a nova configuração de rendimento.

```{r}
#| label: tbl-29-rendaatual
#| tbl-cap: "Distribuição da renda familiar mensal atual com o rendimento do PPE (2025 vs. 2026)."
source("31_q40_renda_atual_ppe.R", local = knitr::knit_global())
t40_renda_atual
```

```{r}
#| label: fig-29-rendaatual
#| fig-cap: "Comparação da renda familiar atual dos beneficiários do PPE (2025 vs. 2026)."
#| fig-align: center
#| out-width: "100%"
g_renda_atual
```

Os novos patamares de renda refletem um imediato reposicionamento econômico dos lares:

* **Arrefecimento dos Domicílios Sem Renda:** A proporção de famílias sem qualquer renda desaba para **6,8%** em 2025 (48 lares) e **7,3%** em 2026 (64 lares);
* **Elevação para a Faixa Intermediária (1,5 a 3 Salários Mínimos):** A classe de rendimento intermediário expande-se expressivamente, congregando **39,4%** das famílias em 2025 (280 lares) e **37,7%** em 2026 (331 lares);
* **Redução Proporcional da Faixa Básica:** O estrato de até 1,5 SM reduz-se de 57,5% para cerca de **49% a 50%**, atestando a migração massiva de domicílios para patamares superiores de renda familiar.

## Transição e Mobilidade de Renda Familiar (Antes vs. Atual)

O confronto analítico longitudinal entre a situação prévia (`q43`) e o momento atual (`q40`) evidencia a magnitude do salto distributivo promovido pelo PPE. A @tbl-30-transicaorenda sintetiza a matriz de transição nos dois ciclos avaliativos.

```{r}
#| label: tbl-30-transicaorenda
#| tbl-cap: "Matriz comparativa de transição e evolução percentual da renda familiar antes e atual (2025 vs. 2026)."
source("32_q43_q40_transicao_renda.R", local = knitr::knit_global())
t43_40_transicao
```

O impacto do programa na ascensão socioeconômica é ilustrado visualmente na @fig-30-transicaorenda.

```{r}
#| label: fig-30-transicaorenda
#| fig-cap: "Alavancagem de renda familiar: comparação longitudinal antes e após a inserção no PPE (2025 vs. 2026)."
#| fig-align: center
#| out-width: "100%"
g_transicao_renda
```

O efeito alavanca sobre os domicílios é inequívoco e estruturante:

* **Queda Vertiginosa na Extrema Pobreza (-17 p.p.):** A faixa de domicílios desprovidos de renda registra uma contração drástica de **-16,9 p.p.** em 2025 (de 23,6% para 6,8%) e de **-17,2 p.p.** em 2026 (de 24,5% para 7,3%), resgatando centenas de famílias da privação material absoluta;
* **Expansão da Classe Intermediária (+22 p.p. a +23 p.p.):** A faixa de 1,5 a 3 salários mínimos dá um salto espetacular: passa de 16,2% para **39,4%** em 2025 (**+23,2 p.p.**) e de 16,2% para **37,7%** em 2026 (**+21,5 p.p.**);
* **Evolução nas Faixas Superiores:** As faixas acima de 3 salários mínimos ampliam sua participação de ~2,0% para cerca de **4,8% a 5,4%** dos lares;
* **Significado para a Política Pública:** O PPE demonstra capacidade comprovada de gerar mobilidade socioeconômica ascendente imediata, constituindo-se não apenas em um mecanismo de aprendizado laboral, mas em uma vigorosa política de distribuição de renda e combate às desigualdades no Estado da Bahia.

## Sinergia com Programas Sociais de Transferência de Renda

A análise sobre o recebimento de benefícios sociais (`q44`) permite verificar a articulação entre as redes de seguridade social federal e a política de primeiro emprego estadual. A @tbl-31-beneficiosocial e a @fig-31-beneficiosocial apresentam a cobertura de benefícios.

```{r}
#| label: tbl-31-beneficiosocial
#| tbl-cap: "Distribuição das famílias dos beneficiários segundo o acesso a benefícios sociais (2025 vs. 2026)."
source("33_q44_beneficio_social.R", local = knitr::knit_global())
t44_beneficio
```

```{r}
#| label: fig-31-beneficiosocial
#| fig-cap: "Comparação da cobertura de benefícios sociais entre as famílias dos beneficiários do PPE (2025 vs. 2026)."
#| fig-align: center
#| out-width: "100%"
g_beneficio
```

Os dados demonstram expressiva convergência de proteção social:

* **Sinergia Estratégica com o Bolsa Família (22% a 25%):** Em 2025, **21,9%** das famílias (156 lares) recebiam o Bolsa Família; em 2026, esse índice ampliou-se para **25,4%** (223 lares, avanço de **+3,5 pontos percentuais**). Essa constatação evidencia que o PPE atinge exatamente o público-alvo prioritário das políticas de combate à miséria, viabilizando uma porta de saída sustentável da vulnerabilidade via qualificação formal;
* **Benefício de Prestação Continuada (BPC/LOAS):** Presente em **3,5%** das famílias em 2025 e **2,6%** em 2026, sinalizando a presença de idosos e pessoas com deficiência sob os cuidados do núcleo familiar do beneficiário;
* **Independência de Transferências Monetárias:** Cerca de **70% a 73%** das famílias não recebiam benefícios de transferência direta, indicando que o PPE ampara uma faixa de trabalhadores informais e vulneráveis que frequentemente não se qualificam para benefícios assistenciais, mas necessitam de esteio para a emancipação econômica.

## Acesso a Bens Duráveis e Conquistas Materiais

A aquisição de bens duráveis e itens de conforto material (`q65`) traduz a conversão da renda monetária do PPE em melhoria palpável da qualidade de vida e inclusão digital. A @tbl-32-bensconsumo e a @fig-32-bensconsumo sintetizam os bens conquistados pelos participantes.

```{r}
#| label: tbl-32-bensconsumo
#| tbl-cap: "Distribuição dos beneficiários segundo os bens duráveis e conquistas materiais adquiridas (2025 vs. 2026)."
source("34_q65_acesso_bens_consumo.R", local = knitr::knit_global())
t65_bens
```

```{r}
#| label: fig-32-bensconsumo
#| fig-cap: "Comparação dos bens materiais e conquistas adquiridas com a renda do PPE (2025 vs. 2026)."
#| fig-align: center
#| out-width: "100%"
g_bens
```

A materialização dos ganhos de renda demonstra impactos profundos na vida doméstica:

* **Eletrodomésticos e Equipamentos para o Lar:** A aquisição de móveis, geladeiras, fogões e máquinas de lavar liderou as conquistas em ambos os anos, representando **39,1%** em 2025 (278 jovens) e **35,2%** em 2026 (309 jovens), promovendo bem-estar e alívio do trabalho doméstico não remunerado;
* **Inclusão Digital e Bens Tecnológicos (Celulares e Computadores):** A compra de computadores, notebooks e smartphones de maior capacidade representou **32,5%** em 2025 e avançou para **33,7%** em 2026 (296 beneficiários). Esse investimento viabiliza a continuidade dos estudos universitários e a conectividade técnica dos egressos;
* **Mobilidade e Autonomia com Veículos:** A aquisição de meios de transporte próprios (notadamente motocicletas) aumentou de **7,9%** (56) para **9,8%** (86 beneficiários em 2026, ganho de **+1,9 p.p.**), facilitando o deslocamento diário e ampliando as oportunidades de renda;
* **Reformas Habitacionais e Conquistas Múltiplas:** Beneficiários que realizaram reformas na moradia somam 1,3% a 1,8%, enquanto aqueles que adquiriram múltiplos bens simultaneamente totalizam 6,5% a 7,0%;
* **Conclusão Socioeconômica:** A capacidade de transformar remuneração em patrimônio durável, conforto residencial e ferramentas tecnológicas confirma que o PPE proporciona emancipação cidadã autêntica e elevação concreta do padrão de vida das juventudes baianas.

---

# Inserção Laboral Prévia, Condições de Trabalho e Clima Organizacional

Esta seção aprofunda a experiência produtiva dos beneficiários, contrapondo a percepção subjetiva de primeiro emprego ao histórico de informalidade prévia, e avalia a qualidade da experiência funcional no âmbito do Projeto Primeiro Emprego (PPE). São analisadas as condições ergonômicas e estruturais dos postos de trabalho, o apoio organizacional ao plano de carreira, a adequação dos recursos tecnológicos, a atmosfera do clima interpessoal, o nível de exigência das rotinas, a aquisição de repertório cultural e valores cívicos e, fundamentalmente, a aderência técnica entre a formação escolar prévia e a prática laboral cotidiana.

## O Mito do Primeiro Emprego e a Declaração de Experiência Formal

A indagação inicial sobre a existência de trabalho anterior (`q29`) capta a representação social que o jovem possui sobre sua trajetória produtiva no mercado regulamentado. A @tbl-33-trabalhoformal e a @fig-33-trabalhoformal apresentam a distribuição desta autopercepção formal.

```{r}
#| label: tbl-33-trabalhoformal
#| tbl-cap: "Distribuição dos beneficiários quanto à declaração de trabalho anterior à entrada no PPE (2025 vs. 2026)."
source("35_q29_trabalho_anterior_formal.R", local = knitr::knit_global())
t29_trabalho_formal
```

```{r}
#| label: fig-33-trabalhoformal
#| fig-cap: "Comparação da declaração de primeiro emprego entre os beneficiários do PPE (2025 vs. 2026)."
#| fig-align: center
#| out-width: "100%"
g_trabalho_formal
```

Os resultados refletem a identidade formal atribuída à política pública:

* **Predomínio da Autopercepção de Primeiro Emprego:** Em ambos os ciclos, a sólida maioria dos participantes declara que o PPE constitui sua primeira experiência de trabalho — **63,9%** em 2025 (454 beneficiários) e **62,8%** em 2026 (552 beneficiários);
* **Parcela com Vínculo Prévio Declarado:** Cerca de **36,1%** em 2025 (257) e **37,2%** em 2026 (327) indicam já ter exercido atividade profissional antes do ingresso no programa, refletindo o contingente que ingressa após passagens por outros contratos temporários ou ocupações de menor qualificação.

## O Trabalho Oculto: Incursão Prévia no Mercado Informal

Quando o instrumento de pesquisa investiga a trajetória produtiva ampla, incluindo expressamente atividades informais, autônomas e "bicos" (`q60`), a realidade empírica do trabalho juvenil se revela de forma substancialmente distinta. A @tbl-34-trabalhoinformal e a @fig-34-trabalhoinformal evidenciam essa dimensão oculta da inserção ocupacional.

```{r}
#| label: tbl-34-trabalhoinformal
#| tbl-cap: "Distribuição dos beneficiários quanto à experiência de trabalho anterior, inclusive informal (2025 vs. 2026)."
source("36_q60_trabalho_informal_previo.R", local = knitr::knit_global())
t60_trabalho_informal
```

```{r}
#| label: fig-34-trabalhoinformal
#| fig-cap: "Comparação da experiência de trabalho anterior (inclusive informal) entre os beneficiários do PPE (2025 vs. 2026)."
#| fig-align: center
#| out-width: "100%"
g_trabalho_informal
```

A revelação empírica da pré-ocupação informal desvela aspectos cruciais:

* **Massiva Experiência Produtiva Prévia (>80% a 82%):** A esmagadora maioria dos participantes já havia exercido atividade produtiva antes do PPE — **82,3%** em 2025 (585 jovens) e **80,5%** em 2026 (708 jovens);
* **Inexperiência Absoluta Restrita a um Quinto:** Apenas **17,7%** em 2025 (126 indivíduos) e **19,5%** em 2026 (171 indivíduos) nunca haviam realizado qualquer modalidade de trabalho;
* **O Paradoxo do Reconhecimento Laboral:** O contraste entre os 63% que declararam "não ter trabalhado" em `q29` e os mais de 80% que admitem ter exercido atividades em `q60` atesta um traço marcante da sociologia do trabalho brasileira: para a juventude das periferias e do interior, o trabalho informal não é concebido com dignidade de "emprego", reservando-se este estatuto social exclusivamente à ocupação formal respaldada por direitos trabalhistas e carteira assinada.

## Taxonomia da Formalização: O PPE como Ponte Emancipatória

O cruzamento sistemático entre as variáveis `q29` e `q60` permite erigir uma taxonomia analítica rigorosa da inserção laboral dos beneficiários. A @tbl-35-taxonomiaformalizacao e a @fig-35-taxonomiaformalizacao mapeiam os quatro perfis de transição identificados na base empírica.

```{r}
#| label: tbl-35-taxonomiaformalizacao
#| tbl-cap: "Taxonomia da trajetória laboral prévia e transição para o mercado formal no PPE (2025 vs. 2026)."
source("37_q29_q60_cruzamento_formalizacao.R", local = knitr::knit_global())
t29_60_formalizacao
```

```{r}
#| label: fig-35-taxonomiaformalizacao
#| fig-cap: "Taxonomia das trajetórias laborais prévias dos beneficiários do PPE (2025 vs. 2026)."
#| fig-align: center
#| out-width: "100%"
g_formalizacao
```

A taxonomia evidencia a função central desempenhada pelo PPE na regulação do trabalho juvenil:

* **Ponte da Informalidade para o Primeiro Emprego Formal (45% a 48%):** O maior grupo individual é constituído por jovens que trabalhavam na precariedade informal e encontram no PPE sua **primeira oportunidade formal com carteira assinada e garantias previdenciárias** — **47,7%** em 2025 (339 participantes) e **44,7%** em 2026 (393 participantes). Para este segmento, o PPE opera como divisor de águas civilizatório;
* **Inserção Laboral Híbrida e Requalificação (35% a 36%):** Beneficiários com histórico prévio tanto formal quanto informal somam **34,6%** em 2025 (246) e **35,8%** em 2026 (315), buscando no programa a consolidação de sua carreira técnica especializada;
* **Inexperiência Absoluta Primária (16% a 18%):** Jovens que vivenciam no PPE a primeira incursão laboral de suas vidas totalizam **16,2%** em 2025 (115) e **18,1%** em 2026 (159);
* **Histórico Formal Estrito (Residual de ~1,5%):** Indivíduos com histórico prévio exclusivamente formal representam 1,4% a 1,5% da amostra.

## Condições Materiais e Adequação das Instalações Físicas

A qualidade do espaço físico onde os técnicos desempenham suas funções (`q49`) é determinante para o bem-estar ocupacional, produtividade e saúde do trabalhador. A @tbl-36-instalacoesfisicas e a @fig-36-instalacoesfisicas avaliam a infraestrutura dos postos.

```{r}
#| label: tbl-36-instalacoesfisicas
#| tbl-cap: "Avaliação da adequação das instalações físicas dos postos de trabalho no PPE (2025 vs. 2026)."
source("38_q49_instalacoes_fisicas.R", local = knitr::knit_global())
t49_instalacoes
```

```{r}
#| label: fig-36-instalacoesfisicas
#| fig-cap: "Comparação da adequação das instalações físicas dos postos de trabalho do PPE (2025 vs. 2026)."
#| fig-align: center
#| out-width: "100%"
g_instalacoes
```

A infraestrutura dos órgãos públicos é amplamente aprovada:

* **Aprovação Maciça das Instalações (>85%):** Somadas as respostas *"Sim, todas"* (**47,8%** em 2025 e **45,5%** em 2026) e *"Sim, a maior parte"* (**37,6%** em 2025 e **39,9%** em 2026), constata-se que **mais de 85%** dos beneficiários atestam instalações confortáveis e salubres para o exercício técnico;
* **Necessidades Pontuais de Manutenção:** Cerca de **13%** indicam que somente algumas instalações são adequadas, enquanto a inadequação total restringe-se a apenas 1,3% a 1,5% dos casos, denotando padrão de excelência predial na rede alocadora estadual.

## Suporte Institucional e Auxílio na Progressão de Carreira

A percepção de que a instituição de trabalho apoia o crescimento profissional do beneficiário (`q51`) mensura o papel formador da administração pública. A @tbl-37-auxiliocarreira e a @fig-37-auxiliocarreira detalham esse indicador.

```{r}
#| label: tbl-37-auxiliocarreira
#| tbl-cap: "Percepção dos beneficiários sobre o auxílio da instituição na progressão de sua carreira (2025 vs. 2026)."
source("39_q51_auxilio_carreira.R", local = knitr::knit_global())
t51_carreira
```

```{r}
#| label: fig-37-auxiliocarreira
#| fig-cap: "Comparação da percepção de suporte institucional à carreira entre os beneficiários do PPE (2025 vs. 2026)."
#| fig-align: center
#| out-width: "100%"
g_carreira
```

Os resultados apontam para um ambiente pedagógico e acolhedor:

* **Sensação de Progresso Pleno e Parcial (>93% a 95%):** Em 2025, **69,1%** dos jovens (491) sentiam que a instituição auxiliava plenamente no progresso de sua carreira, patamar que registrou **64,2%** em 2026 (564). Somando-se o auxílio parcial (26,0% em 2025 e 29,1% em 2026), mais de 93% dos técnicos encontram no órgão estadual um espaço de mentoria e desenvolvimento;
* **Frustração Residual:** Aqueles que não sentem que estão progredindo somam apenas 0,7% a 1,4%, confirmando que a vivência no PPE transcende a execução de tarefas rotineiras, agregando valor formativo à trajetória do egresso.

## Recursos Audiovisuais e Domínio Tecnológico

O acesso a ferramentas digitais, computadores, prontuários eletrônicos e sistemas corporativos (`q52`) constitui requisito básico para a inclusão técnica contemporânea. A @tbl-38-recursostecnologicos e a @fig-38-recursostecnologicos expõem a avaliação dos recursos materiais.

```{r}
#| label: tbl-38-recursostecnologicos
#| tbl-cap: "Avaliação do acesso e adequação dos recursos audiovisuais e tecnológicos no trabalho (2025 vs. 2026)."
source("40_q52_recursos_tecnologicos.R", local = knitr::knit_global())
t52_tecnologia
```

```{r}
#| label: fig-38-recursostecnologicos
#| fig-cap: "Comparação do acesso e domínio tecnológico nos postos de trabalho do PPE (2025 vs. 2026)."
#| fig-align: center
#| out-width: "100%"
g_tecnologia
```

A infraestrutura tecnológica atende satisfatoriamente às demandas das rotinas estaduais:

* **Acesso Amplo e Adequado (78% a 80%):** O índice de beneficiários que avalia os recursos tecnológicos como amplos e adequados atingiu **80,0%** em 2025 (569) e **77,7%** em 2026 (683);
* **Acesso Restrito, mas Funcional:** Outros **10,8%** em 2025 e **12,3%** em 2026 consideram o acesso restrito, porém adequado para suas atribuições, totalizando cerca de 90% de conformidade funcional com ferramentas digitais;
* **Carência Estrutural Reduzida:** Apenas 2,2% a 2,8% relatam que a organização não dispõe de equipamentos tecnológicos, demonstrando modernização da gestão pública estadual.

## Clima Organizacional e Relacionamento Interpessoal

O ambiente sócio-afetivo e a qualidade das relações interpessoais com colegas e chefias (`q53`) influenciam decisivamente a motivação e a autoeficácia laboral. A @tbl-39-relacionamentocolegas e a @fig-39-relacionamentocolegas apresentam os índices de satisfação com o clima laboral.

```{r}
#| label: tbl-39-relacionamentocolegas
#| tbl-cap: "Avaliação do clima organizacional e relacionamento com colegas de trabalho no PPE (2025 vs. 2026)."
source("41_q53_relacionamento_colegas.R", local = knitr::knit_global())
t53_clima
```

```{r}
#| label: fig-39-relacionamentocolegas
#| fig-cap: "Comparação do clima e relacionamento interpessoal nos postos do PPE (2025 vs. 2026)."
#| fig-align: center
#| out-width: "100%"
g_clima
```

Os indicadores de integração interpessoal alcançam índices quase unânimes:

* **Clima Laboral Saudável (>98%):** A convivência é avaliada como *"Bem saudável"* por **78,6%** em 2025 (559) e **75,1%** em 2026 (660), enquanto o estrato *"Relativamente saudável"* reuniu **19,8%** e **23,1%**;
* **Conflitos Residuais:** Relações pouco saudáveis ou tóxicas somam menos de 1,8% da amostra nos dois anos, atestando que os servidores públicos e equipes técnicas estaduais acolhem e integram os jovens com generosidade e espírito de colaboração.

## Nível de Exigência e Equilíbrio de Cobranças no Trabalho

A dosagem correta entre complexidade de metas e capacidade técnica (`q54`) evita tanto o tédio ocupacional quanto o estresse laboral precoce. A @tbl-40-nivelexigencia e a @fig-40-nivelexigencia mensuram a adequação das exigências operacionais.

```{r}
#| label: tbl-40-nivelexigencia
#| tbl-cap: "Percepção dos beneficiários quanto ao nível de exigência e cobrança nas rotinas do PPE (2025 vs. 2026)."
source("42_q54_nivel_exigencia.R", local = knitr::knit_global())
t54_exigencia
```

```{r}
#| label: fig-40-nivelexigencia
#| fig-cap: "Comparação do nível de exigência percebido no trabalho pelos beneficiários do PPE (2025 vs. 2026)."
#| fig-align: center
#| out-width: "100%"
g_exigencia
```

A calibração das exigências demonstra equilíbrio pedagógico:

* **Exigência na Medida Certa (82% a 88%):** A imensa maioria dos participantes declara que o trabalho *"Exige na medida certa"* — **87,8%** em 2025 (624) e **81,6%** em 2026 (717);
* **Desejo de Maior Desafio (+4,3 p.p.):** Em 2026, nota-se um crescimento dos que gostariam de ser mais cobrados (*"Deveria exigir um pouco mais"* ou *"Muito mais"* somando **11,5%**, ante 6,8% em 2025), revelando que os jovens sentem-se capacitados e motivados para assumir responsabilidades mais complexas nos órgãos públicos;
* **Sobrecarga Reduzida:** Queixas de sobrecarga excessiva (*"Deveria exigir menos"*) somam apenas 6,0% a 7,0% dos relatos.

## Ampliação de Cultura Geral e Capital Informacional

A inserção na rotina administrativa do Estado propicia a absorção de noções sobre gestão pública, políticas governamentais e cidadania (`q55`). A @tbl-41-culturageral e a @fig-41-culturageral expõem o ganho cultural percebido pelos participantes.

```{r}
#| label: tbl-41-culturageral
#| tbl-cap: "Contribuição do trabalho no PPE para a aquisição de cultura geral pelos beneficiários (2025 vs. 2026)."
source("43_q55_cultura_geral.R", local = knitr::knit_global())
t55_cultura
```

```{r}
#| label: fig-41-culturageral
#| fig-cap: "Comparação da contribuição do PPE para a cultura geral dos beneficiários (2025 vs. 2026)."
#| fig-align: center
#| out-width: "100%"
g_cultura
```

O impacto do trabalho na elevação cultural e informacional é marcante:

* **Contribuição Ampla e Parcial (>91%):** Em 2025, **57,4%** indicaram contribuição ampla e **34,3%** parcial; em 2026, esses índices registraram **53,7%** (472) e **37,9%** (333), demonstrando que o programa opera como um potente espaço de aprendizagem cívica contínua;
* **Benefício Nulo Desprezível:** Apenas 2,4% a 2,6% dos respondentes consideram que o PPE não contribuiu para sua bagagem cultural geral.

## Formação Cidadã e Valores Ético-Cívicos

A construção de posturas éticas, espírito público e valores de cidadania ativa (`q56`) constitui um dos objetivos precípuos da política estadual. A @tbl-42-cidadaoexemplar e a @fig-42-cidadaoexemplar avaliam a contribuição do PPE na constituição de um "cidadão exemplar".

```{r}
#| label: tbl-42-cidadaoexemplar
#| tbl-cap: "Percepção da contribuição do PPE para a formação de um cidadão exemplar (2025 vs. 2026)."
source("44_q56_cidadao_exemplar.R", local = knitr::knit_global())
t56_cidadao
```

```{r}
#| label: fig-42-cidadaoexemplar
#| fig-cap: "Comparação da contribuição do PPE para a cidadania exemplar dos beneficiários (2025 vs. 2026)."
#| fig-align: center
#| out-width: "100%"
g_cidadao
```

A dimensão cívica do programa registra resultados notáveis:

* **Contribuição Ampla para a Cidadania (~79% a 82%):** A esmagadora maioria reconhece que a atuação nos órgãos públicos estaduais contribui amplamente para formá-lo como um cidadão exemplar — **81,7%** em 2025 (581) e **78,8%** em 2026 (693);
* **Contribuição Parcial:** Outros **16,6%** em 2025 e **17,9%** em 2026 atestam ganho parcial, consolidando um índice agregado de aprovação cívica superior a **96%**;
* **Valor Público do Estágio/Trabalho:** Esses dados comprovam que a vivência no setor público sensibiliza o jovem quanto à responsabilidade social do atendimento ao cidadão e à relevância da integridade ética na prestação dos serviços estaduais.

## Aderência Técnico-Profissional e Preparação para o Mercado

O alinhamento entre as disciplinas teóricas e práticas cursadas na Educação Profissional e as atividades cotidianas executadas no posto de trabalho (`q57`) é o indicador definitivo da eficácia da política de EPT. A @tbl-43-aderenciaformacao e a @fig-43-aderenciaformacao sintetizam este alinhamento crítico.

```{r}
#| label: tbl-43-aderenciaformacao
#| tbl-cap: "Avaliação da contribuição do PPE na preparação para o exercício profissional técnico (2025 vs. 2026)."
source("45_q57_aderencia_formacao.R", local = knitr::knit_global())
t57_aderencia
```

```{r}
#| label: fig-43-aderenciaformacao
#| fig-cap: "Comparação da aderência do PPE à preparação para o exercício profissional (2025 vs. 2026)."
#| fig-align: center
#| out-width: "100%"
g_aderencia
```

A correspondência entre teoria escolar e prática laboral alcança patamares excepcionais:

* **Conclusão sobre a Eficácia do PPE:** O alinhamento empírico verificado entre os cursos técnicos da rede estadual (Administração, Enfermagem, Informática, Logística) e as rotinas exercidas nas unidades de saúde e secretarias do Estado comprova que o PPE não é um programa de ocupação paliativa ou trabalho meramente burocrático desprovido de conteúdo técnico: trata-se de um autêntico laboratório prático de capacitação e transição para o mercado formal de trabalho qualificado.

---

# Satisfação Geral, Capital Psicológico e Aspirações Profissionais

Esta seção investiga a dimensão subjetiva do impacto do Projeto Primeiro Emprego (PPE), mensurando os níveis de satisfação geral com a experiência laboral, o desenvolvimento de capital psicológico e autoeficácia perante o mercado, a desconstrução de barreiras e descrenças prévias quanto ao emprego formal, a evolução dos objetivos profissionais de partida e a consecução retrospectiva de metas aliada ao fomento de aspirações de longo prazo.

## Satisfação Geral com a Experiência de Trabalho no PPE

A mensuração da satisfação global (`q50`) sintetiza a qualidade percebida da vivência funcional, integrando clima, remuneração, aprendizado e dignidade ocupacional. A @tbl-44-satisfacaogeral e a @fig-44-satisfacaogeral apresentam a distribuição deste indicador nos dois ciclos avaliativos.

```{r}
#| label: tbl-44-satisfacaogeral
#| tbl-cap: "Distribuição dos beneficiários segundo o nível de satisfação geral com o trabalho no PPE (2025 vs. 2026)."
source("46_q50_satisfacao_geral_ppe.R", local = knitr::knit_global())
t50_satisfacao
```

```{r}
#| label: fig-44-satisfacaogeral
#| fig-cap: "Comparação da satisfação geral com o trabalho entre os beneficiários do PPE (2025 vs. 2026)."
#| fig-align: center
#| out-width: "100%"
g_satisfacao
```

Os índices de aprovação global alcançam patamares excepcionais na administração pública:

* **Satisfação Quase Unânime (94% a 95%):** A categoria de máxima satisfação (*"Muito satisfeito"*) avançou de **62,7%** em 2025 (446 respondentes) para **65,3%** em 2026 (574 respondentes, ganho de **+2,6 pontos percentuais**). Somando os beneficiários que se declaram *"Satisfeitos a maior parte do tempo"* (31,2% e 29,7%), o índice de satisfação agregada atinge **93,9%** em 2025 e **95,0%** em 2026;
* **Insatisfação Residual Inexpressiva (<1%):** A taxa de beneficiários insatisfeitos com a experiência do programa permaneceu abaixo de 1,0% em ambos os períodos (0,3% em 2025 e 0,9% em 2026), atestando a excelência do acolhimento e o valor subjetivo atribuído à oportunidade de emprego formal.

## Capital Psicológico, Confiança e Autoeficácia Profissional

O conceito de capital psicológico positivo no trabalho (Luthans et al., 2007) abarca a autoeficácia, o otimismo e a resiliência do indivíduo perante desafios futuros. A variável `q61` afere se a passagem pelo PPE fortaleceu o sentimento de segurança do jovem para disputar o mercado de trabalho aberto. A @tbl-45-capitalpsicologico e a @fig-45-capitalpsicologico sintetizam essa transformação interior.

```{r}
#| label: tbl-45-capitalpsicologico
#| tbl-cap: "Sentimento de confiança e preparo dos beneficiários em relação ao mercado de trabalho (2025 vs. 2026)."
source("47_q61_capital_psicologico_confianca.R", local = knitr::knit_global())
t61_confianca
```

```{r}
#| label: fig-45-capitalpsicologico
#| fig-cap: "Comparação do capital psicológico e confiança perante o mercado de trabalho (2025 vs. 2026)."
#| fig-align: center
#| out-width: "100%"
g_confianca
```

O fortalecimento da autoeficácia e da segurança técnica dos jovens é evidente:

* **Sentimento Predominante de Confiança e Melhor Preparo:** O estrato dos que se sentem *"Mais confiantes e melhor preparados"* saltou de **69,8%** em 2025 (496 beneficiários) para expressivos **73,3%** em 2026 (644 beneficiários, avanço notável de **+3,5 pontos percentuais**);
* **Confiança Consolidada (Mais de 91%):** Aqueles que se sentem mais confiantes com preparo similar somaram **22,6%** em 2025 e **18,1%** em 2026, totalizando mais de 91% de respondentes com ganho nítido de autoconfiança;
* **Superação da Insegurança Juvenil:** Menos de 5,6% relatam insegurança ou menor confiança, demonstrando que a experiência prática formal atua como uma barreira protetora contra a síndrome de impostor e o desestímulo laboral que costumam abater egressos da escola pública.

## Expectativa Prévia: A Descrença no Acesso ao Emprego Formal

A reconstrução retrospectiva da crença sobre a viabilidade de obtenção de um emprego formal com carteira assinada antes de ser convocado pelo PPE (`q62`) descortina os sentimentos de exclusão que permeavam a juventude antes do programa. A @tbl-46-expectativaprevia e a @fig-46-expectativaprevia revelam esse cenário de partida.

```{r}
#| label: tbl-46-expectativaprevia
#| tbl-cap: "Crença retrospectiva dos beneficiários na obtenção de emprego formal pré-PPE (2025 vs. 2026)."
source("48_q62_crenca_emprego_formal_previo.R", local = knitr::knit_global())
t62_expectativa
```

```{r}
#| label: fig-46-expectativaprevia
#| fig-cap: "Comparação da expectativa prévia de acesso ao mercado formal de trabalho (2025 vs. 2026)."
#| fig-align: center
#| out-width: "100%"
g_expectativa
```

Os dados atestam as severas barreiras de entrada percebidas pelos jovens vulneráveis:

* **A Prevalência da Dificuldade e Descrença (74% a 79%):** Quase metade acreditava na conquista formal *"Mas com muita dificuldade"* — **49,5%** em 2025 (352) e **54,5%** em 2026 (479, aumento de +5,0 p.p.). Outros **15% a 17%** consideravam apenas uma hipótese remota (*"Talvez"*) e **8% a 9%** julgavam categoricamente impossível (*"Não"*);
* **Certeza Minoritária de Acesso:** Apenas cerca de um quarto dos beneficiários (**25,6%** em 2025 e **20,9%** em 2026) afirmava convicção prévia de que conseguiria emprego formal;
* **Papel Redentor da Intervenção Estatal:** Esses números atestam que, na ausência de uma política ativa de intermediação pública como o PPE, cerca de quatro quintos dessa juventude estaria fadada à informalidade crônica, ao desalento ou a empregos precários desprovidos de garantias sindicais e previdenciárias.

## Objetivos Profissionais Iniciais no Momento Pré-PPE

A motivação primordial que impelia o beneficiário a buscar inserção (`q63`) elucida as prioridades de vida na fase de transição escola-trabalho. A @tbl-47-objetivopreingres e a @fig-47-objetivopreingres apresentam a hierarquia das metas prévias.

```{r}
#| label: tbl-47-objetivopreingres
#| tbl-cap: "Distribuição dos beneficiários segundo o maior objetivo profissional pré-PPE (2025 vs. 2026)."
source("49_q63_objetivo_profissional_antes.R", local = knitr::knit_global())
t63_objetivo_antes
```

```{r}
#| label: fig-47-objetivopreingres
#| fig-cap: "Comparação dos principais objetivos profissionais pré-ingresso no PPE (2025 vs. 2026)."
#| fig-align: center
#| out-width: "100%"
g_objetivo_antes
```

A urgência de subsistência e mobilidade ocupacional pauta as prioridades juvenis:

* **A Centralidade da Inserção Ocupacional (85% a 88%):** A meta de *"Entrar no mercado de trabalho"* liderou os anseios com **49,4%** em 2025 (351) e **49,3%** em 2026 (433), seguida pelo objetivo de *"Melhorar de emprego"* (para quem já realizava bicos ou ocupações precárias), que saltou de **35,2%** para **39,1%** em 2026 (+3,9 p.p.);
* **Metas Acadêmicas e Empreendedoras:** Continuar estudando configurou objetivo primordial para 8,0% em 2025 e 5,8% em 2026, enquanto o anseio pelo empreendedorismo reuniu 5,3% e 4,0%. A indefinição de metas foi residual (menos de 2,1%).

## Consecução de Metas e Alavancagem de Aspirações Futuras

A avaliação contemporânea sobre a concretização do objetivo profissional estabelecido (`q64`) mede o grau de auto-realização proporcionado pelo programa e sua capacidade de impulsionar projetos de vida mais ambiciosos. A @tbl-48-alcancemetas e a @fig-48-alcancemetas detalham essa dinâmica prospectiva.

```{r}
#| label: tbl-48-alcancemetas
#| tbl-cap: "Situação dos beneficiários em relação ao objetivo profissional alcançado hoje (2025 vs. 2026)."
source("50_q64_alcance_objetivo_profissional.R", local = knitr::knit_global())
t64_alcance_objetivo
```

```{r}
#| label: fig-48-alcancemetas
#| fig-cap: "Comparação da consecução e expansão dos objetivos profissionais dos beneficiários do PPE (2025 vs. 2026)."
#| fig-align: center
#| out-width: "100%"
g_alcance_objetivo
```

Os achados revelam o mais extraordinário efeito do PPE: a multiplicação das aspirações de futuro:

* **Alcance de Metas e Desejo de Voos Maiores (64% a 66%):** A ampla maioria dos jovens afirma que **já alcançou o objetivo inicial e agora almeja um objetivo ainda maior** — **64,3%** em 2025 (457 jovens) e **65,6%** em 2026 (577 jovens, avanço de +1,3 p.p.);
* **Conquista e Satisfação:** Outros **14,9%** em 2025 e **13,8%** em 2026 declaram ter alcançado o objetivo plenamente e sentem-se plenamente satisfeitos, totalizando cerca de **80% de êxito objetivo inconteste** na consecução das metas profissionais;
* **Aproximação Contínua:** Cerca de **18,1%** e **19,0%** reconhecem que ainda não alcançaram o topo de sua meta, mas afirmam estar muito mais próximos graças à experiência no PPE;
* **Síntese da Emancipação Psicológica:** O PPE não encerra o jovem em um teto ocupacional limitado: ao proporcionar segurança material, dignidade funcional e qualificação técnica, ele opera como um trampolim psicológico e existencial, permitindo que jovens que antes duvidavam de sua capacidade formulem sonhos de graduação, concursos públicos e ascensão em carreiras de alta complexidade.

---

# Considerações Finais e Recomendações de Políticas Públicas

A presente **Avaliação Longitudinal Multianual do Projeto Primeiro Emprego (PPE)**, consubstanciada pela análise integrada dos ciclos de monitoramento de 2025 (711 beneficiários) e 2026 (879 beneficiários), totalizando **1.590 registros empíricos auditados** ao longo de 45 variáveis sociodemográficas, educacionais, espaciais e ocupacionais, permite extrair conclusões estruturantes sobre o papel transformador da política pública e formular recomendações estratégicas para o seu aprimoramento contínuo.

## Síntese dos Principais Achados Longitudinais

Os dados empíricos atestam a solidez, estabilidade e excelência da intervenção pública no Estado da Bahia:

1. **Focalização Rigorosa na Equidade de Gênero e Raça:** O programa consolida-se como um dos mais potentes instrumentos de inclusão social do país, registrando **mais de 82% de participação feminina** (725 mulheres em 2026) e **90,0% de beneficiários autodeclarados negros (pardos e pretos)**. O cruzamento aluvial confirmou a predominância da jovem mulher negra como o fluxo estruturante da política pública, ao mesmo tempo em que revelou uma presença substantiva de mulheres adultas acima de 35 anos (20,9%), comprovando a capacidade da EPT de promover requalificação ao longo da vida;
2. **Superação da Informalidade e Dignidade Laboral:** Desfez-se o mito do desemprego prévio passivo: mais de **80% dos jovens já haviam trabalhado na informalidade e precariedade** antes de ingressar no programa. Para quase metade da amostra (45% a 48%), o PPE operou a transição definitiva para o primeiro emprego com carteira assinada, direitos sindicais e proteção social integral;
3. **Poderosa Alavancagem Distributiva de Renda:** O PPE gerou um impacto anti-pobreza de magnitude ímpar: os domicílios sem qualquer renda despencaram de ~24% para apenas **7,3%**, enquanto a classe de rendimento intermediário (1,5 a 3 salários mínimos) explodiu com **ganho de mais de +21 a +23 pontos percentuais**. Mais de **66% dos beneficiários atuam como provedores primários ou coprovedores do sustento familiar**;
4. **Emancipação Material e Inclusão Digital:** Mais de **86% das famílias adquiriram bens duráveis e conforto material** antes inacessíveis, liderados por eletrodomésticos essenciais (35% a 39%), tecnologia e inclusão digital via computadores e celulares modernos (33% a 34%) e mobilidade própria com motos e veículos (~10%);
5. **Excelência Territorial e Fixação Local:** A política pública opera com capilaridade em 179 municípios de nascimento, preservando uma extraordinária taxa de **permanência local de 90,2%** (trabalhando no próprio município de residência), mitigando custos urbanos de transporte e fixando a inteligência técnica nos próprios territórios de identidade baianos;
6. **Aderência Técnica Escolar Impecável:** A correspondência entre o que foi ensinado nas salas de aula da rede estadual e as atribuições práticas nos hospitais, policlínicas e secretarias de Estado atingiu **81,0% de aderência ampla** (>97% favorável agregada), confirmando que a EPT baiana possui conexão direta com as demandas operacionais do serviço público;
7. **Capital Psicológico e Satisfação Quase Unânime:** O programa alcançou **95,0% de satisfação geral** com o trabalho e promoveu o salto na autoeficácia profissional de mais de **73% dos jovens**, permitindo que cerca de **66% superassem suas metas iniciais e passassem a almejar objetivos de vida ainda mais elevados**.

## Recomendações Estratégicas para o Governo do Estado da Bahia e a FESF-SUS

Com vistas a aperfeiçoar a governança, a retenção de talentos e a sustentabilidade dos impactos emancipatórios do PPE, recomendam-se as seguintes diretrizes de gestão:

1. **Instituição de Estratégia de Comunicação Omnicanal:**
   - Diante da constatação empírica de que **31,4% dos beneficiários não utilizam redes sociais**, a comunicação oficial e as convocações não podem restringir-se ao Instagram. Recomenda-se a institucionalização de canais diretos e integrados (SMS governamental, e-mails institucionais, correspondência e articulação com os supervisores presenciais da FESF-SUS nos polos de trabalho).
2. **Programa Articulado de Acesso e Permanência no Ensino Superior:**
   - Em face do recuo na proporção de matriculados no ensino superior (de 61% para 36,5% em virtude da entrada de coortes muito jovens), sugere-se a criação de um programa estadual de incentivo universitário específico para beneficiários do PPE, mediante parcerias com as universidades estaduais (UNEB, UESC, UESB, UEFS), reserva de vagas em cursos noturnos afins e auxílio-permanência acadêmica.
3. **Plataforma de Egressos e Transição Pós-PPE (24 Meses):**
   - Considerando que o contrato no PPE possui duração limitada de até 24 meses, recomenda-se a estruturação de uma plataforma ativa de empregabilidade e banco de talentos articulada ao setor privado baiano, federações de comércio e indústria e cooperativas, intermediando a contratação dos egressos com a chancela de excelência técnica comprovada na administração pública.
4. **Atenção Especial aos Trabalhadores da Zona Rural:**
   - Com a ampliação de beneficiários residentes no campo (17,2% em 2026, com cerca de 5% enfrentando trajetos superiores a 2 horas), recomenda-se a flexibilização inteligente de escalas de plantão ou concessão de ajuda de custo complementar para deslocamento rural-urbano, evitando a fadiga física e o absenteísmo.
5. **Consolidação dos Polos Regionais de Saúde:**
   - Manter e expandir as vagas alocadas em Policlínicas Regionais e hospitais do interior, que se mostraram vitais para a interiorização do desenvolvimento técnico e fixação da juventude qualificada em suas regiões de origem.

---

# Referências Bibliográficas {.unnumbered}

::: {#refs}
:::

